ACORDAO-COMPLETO-2381370

ACÓRDÃO 2762/2019 ATA 45/2019 - PLENÁRIO

VISTOS, relatados e discutidos estes autos de representação, agora em fase de recursos de reconsideração interpostos ao Acórdão 1012/2018-TCU-Plenário.
ACORDAM os Ministros do Tribunal de Contas da União, reunidos em Sessão do Plenário, diante das razões expostas pelo Relator e com fundamento 32 e 33 da Lei 8.443/1992 e no art. 285 do Regimento Interno, em:
9.1. conhecer dos recursos de reconsideração interpostos por Paulo Roberto Dias Morales e por Washington Luiz de Paula para, no mérito, negar-lhes provimento;
9.2. conhecer do recurso de reconsideração interposto por Gleice Regina Balbino de Almeida para, no mérito, dar-lhe provimento, a fim de incluí-la no subitem 9.1 e excluí-la dos subitens 9.4 e 9.5.1 do Acórdão 1012/2018-TCU-Plenário;
9.3. dar ciência desta deliberação aos recorrentes.

Recursos de reconsideração interpostos contra acórdão que julgou as contas dos recorrentes irregulares, condenando-os ao pagamento de débito e de multa, em razão de pagamentos por serviços não realizados.

Instituto Militar de Engenharia (IME) e Departamento de Engenharia e Construção do Exército (DEC).

3. Recorrentes: Washington Luiz de Paula (XXX.627.127-XX), Paulo Roberto Dias Morales (XXX.613.187-XX) e Gleice Regina Balbino de Almeida (XXX.932.427-XX).

13.1. Ministros presentes: José Mucio Monteiro (Presidente), Benjamin Zymler, Aroldo Cedraz, Raimundo Carreiro, Ana Arraes e Vital do Rêgo (Relator).
13.2. Ministros-Substitutos convocados: Augusto Sherman Cavalcanti e Marcos Bemquerer Costa.
13.3. Ministro-Substituto presente: André Luís de Carvalho.

ACORDAO-COMPLETO-2392430

Acórdão 153/2020 - Plenário

Paulo Roberto Dias Morales

VITAL DO RÊGO

Ministro-Substituto Marcos Bemquerer Costa.

Trata-se, nesta fase processual, de recursos de reconsideração apresentados, separadamente, por Washington Luiz de Paula, Paulo Roberto Dias Morales e Gleice Regina Balbino de Almeida em face do Acórdão 1012/2018-TCU-Plenário, que julgou irregulares suas contas especiais (ao lado de outros responsáveis) , com condenação em débito, em decorrência de desvios de valores repassados pelo Departamento Nacional de Infraestrutura de Transportes (DNIT) ao Instituto Militar de Engenharia (IME) mediante o Convênio DNIT/PP 207/2004, que tinha por objeto a elaboração de estudos para o desenvolvimento do monitoramento remoto de cargas rodoviárias, no âmbito do Plano Estratégico Nacional de Pesagem.
	2. Segundo apurado no processo, a partir do Inquérito Policial Militar conduzido pelo Exército Brasileiro, bem como dos exames feitos neste Tribunal que levaram ao Acórdão 640/2015-TCU-Plenário, retificado pelo Acórdão 1182/2015-TCU-Plenário, foi montado um esquema de fraudes dentro do IME, que consistia na contratação de empresas de fachada, por meio de licitações impropriamente realizadas na modalidade convite, gerando pagamentos indevidos com verbas de convênios diversos com o DNIT, visto que os produtos pretendidos não eram entregues ou eram obtidos de terceiros ou extraídos de bancos de dados já existentes.
	3. Como Coordenador-Geral dos Convênios entre o IME e o DNIT, o Coronel Paulo Roberto Dias Morales foi responsabilizado pelo fracionamento de despesas e definição imprópria da modalidade convite nas licitações, que permitiu o direcionamento das contratações para empresas predeterminadas, e também por atestar falsamente a realização dos objetos pelas contratadas.
	4. Por seu turno, a responsabilização do Major Washington Luiz de Paula, Coordenador Administrativo dos Convênios, se deu pelo seu envolvimento familiar ou de amizade com os sócios das empresas contratadas, demonstrando a sua intenção de, conjuntamente com o Coronel Paulo Roberto Dias Morales, desviar recursos públicos.
	5. Nos termos do Acórdão 1012/2018-TCU-Plenário, ambos os militares, além de terem suas contas julgadas irregulares, foram condenados solidariamente pelo débito original de R$ 1.160.839,16.
	6. Já a responsável Gleice Regina Balbino de Almeida foi condenada em solidariedade com os militares e outros agentes pelo débito original de R$ 141.165,73, por figurar como sócia da empresa 339 G & D Projetos e Serviços Ltda. - ME, uma das contratadas que não executaram o trabalho pago.
	7. Em conformidade com o Acórdão 2288/2018-TCU-Plenário, corrigido pelo Acórdão 2763/2018-TCU-Plenário, os presentes recursos de reconsideração foram conhecidos, ao passo que o apelo interposto por outro responsável, o Coronel Claudio Vinicius Costa Rodrigues, ordenador de despesas do IME, teve a admissibilidade negada, por ser intempestivo.
	8. Apresento, a seguir, a instrução de mérito elaborada pela Serur para os recursos admitidos:
	" (...) 
MÉRITO
4.	Delimitação
4.1.	Constitui objeto dos recursos verificar se:
		i) pode ser reconhecida ilegitimidade passiva de Gleice Regina Balbino de Almeida, mesmo sendo sócia nas empresas New World Consultoria Ambiental Ltda. e 339 G & D Projetos e Serviços Ltda. à época das irregularidades;
		ii) são prescritíveis as ações de ressarcimento ao Erário fundadas em decisões de tribunais de contas; 
		iii) as irregularidades constatadas nos autos foram comprovadas e são aptas a fundamentar a condenação de Paulo Roberto Dias Morales;
		iv) há elementos capazes de demonstrar entrega dos produtos contratados no âmbito do Conve¿nio DNIT PP/207/2004; e
		v) as irregularidades constatadas nos autos foram comprovadas e são aptas a fundamentar a condenação de Washington Luiz de Paula;
5.	Da Ilegitimidade passiva de Gleice Regina Balbino de Almeida
5.1.	A responsável, por meio da Defensoria Pública da União, alega em seu recurso que não deveria ser responsabilizada pelas irregularidades tratadas nos autos.
5.2.	Em preliminar, sustenta que não se enquadra no rol de responsáveis descrito no artigo 5º da Lei 8.443/1992 (Lei Orgânica do TCU) , pois não teria arrecadado, utilizado, guardado, gerenciado ou administrado dinheiros, bens ou valores públicos. Entende que não foi comprovado que tenha se locupletado de qualquer recurso federal ou que tenha participado de irregularidades administrativas.
5.3.	Aponta, também, que o Inquérito promovido pelo Ministério Público Militar (MPM) isentou sua responsabilidade, pois concluiu que não possuía entendimento ou consciência das irregularidades à época que ingressou nas empresas como sócia. Defende que seu nome foi indevidamente utilizado como 'laranja', inserido por seu padastro, Justiniano Martins Carneiro, que abusou de sua posição 'patriarcal' para inflingir temor reverencial.
5.4.	Aduz, por fim, que o Tribunal não reconheceu sua falta de discernimento e perspicácia à época dos fatos, quando contava com 18 (dezoito) anos e sua formação se limitava ao ensino médio.
Análise
5.5.	Com razão a recorrente.
5.6.	Na instrução técnica contida à peça 780, p. 58, concluiu-se que Gleice Regina Balbino de Almeida não agiu de má fé e foi usada como 'laranja' para abertura de firmas. Esta conclusão, contudo, não foi acolhida pela decisão recorrida, pelo seguinte fundamento (voto condutor à peça 791, p. 11-12) :
59. De forma diversa aos demais, a Sra. Gleice Regina Balbino de Almeida e¿ professora com formac¿a¿o superior na a¿rea de pedagogia (conforme depoimento por ela prestado a¿ p. 9 da pec¿a 19) . De acordo com o que declinado pela responsa¿vel, assinou pape¿is de abertura das firmas, das quais foi so¿cia e que interessam ao deslinde deste feito - New World Consultoria Ambiental Ltda. e 339 G & D Projetos e Servic¿os Ltda. -, a pedido de seu padrasto, o Sr. Justiniano Martins Carneiro (falecido em 14/2/2012) .
60. E¿ razoa¿vel imaginar que uma pessoa com ni¿vel superior tenha capacidade de avaliar as conseque¿ncias do ato de se tornar so¿cia de determinada firma, porquanto supo¿e-se que, na me¿dia, as pessoas com tal ni¿vel de instruc¿a¿o possuem discernimento - intelige¿ncia e perspica¿cia - sobre as implicac¿o¿es juri¿dicas do ato.
 (...) 
5.7.	A responsabilização, portanto, decorreu da presunção de que a responsável possuía discernimento - inteligência e perspicácia - em função de ser professora, com nível superior e capacidade de avaliar a consequência dos seus atos, diversamente de outros 'laranjas', que eram ' (...) pessoas de baixa escolaridade, sendo razoa¿vel supor que na¿o possui¿am capacidade de aquilatar que estavam sendo utilizadas por terceiros para o cometimento de fraudes'.
5.8.	A comprovação do nível de instrução da recorrente foi verificada em seu depoimento no Inquérito Policial Militar DCT 190/2010. No termo de inquirição à peça 19, p. 9, declarou ser professora, formada em pedagogia.
5.9.	Ocorre que o depoimento foi realizado em 4/6/2010, quando a responsável tinha 23 anos de idade. No período da irregularidade (débito em face de pagamento à empresa 339 G & D Projetos e Servic¿os Ltda., da qual era sócia, em 28/12/2004) possuía 18 (dezoito) anos. Nesse sentido, inclusive, tem-se o documento de identidade da recorrente, juntado à peça 885, p.12.
5.10.	A responsável colaciona cópia do seu histórico escolar, que aponta conclusão do ensino fundamental em 2001 e do ensino médio em 2005 (peça 885, p. 14) . A conclusão do curso superior de pedagogia ocorreu em 15/12/2009, conforme declaração da Faculdades Integradas Maria Thereza à peça 885, p. 16.
5.11.	Entende-se razoável e plausível, portanto, reconhecer que em 2004, então com dezoito anos de idade, a recorrente nutria profundo respeito pelo seu padrasto, provedor da casa, como aduzido em seu recurso, considerando ainda a depende¿ncia econo¿mica entre os dois. É de se reconhecer, desse modo, que a recorrente se enquadra no conceito de sócia 'laranja', cujo nome foi utilizado por terceiros para cometimento de fraudes.
5.12.	Com estas considerações, propõe-se dar provimento ao recurso de Gleice Regina Balbino de Almeida, para afastar sua responsabilidade nos autos.
6.	Da imprescritibilidade de ações de ressarcimento ao Erário
6.1.	O recorrente Paulo Roberto Dias Morales requer o sobrestamento do processo até decisão definitiva do Supremo Tribunal Federal (STF) no Recurso Extraordinário (RE) 636.886, que aprecia prescritibilidade das ações de ressarcimento ao Erário. Informa que foi reconhecida a repercussão geral do RE, que ainda se encontra pendente de julgamento. Defende que o artigo 1035 do Código de Processo Civil determina a suspensão de todos os processos que versem sobre a matéria abrangida pela repercussão geral. E colaciona decisões do STF que tratam do tema no mesmo sentido.
6.2.	A recorrente Gleice de Almeida também alega a ocorrência de prescrição invocando a aplicação do prazo de cinco anos, com base na aplicação analógica do Decreto 20.910/1932 e da Lei 9.873/1999.
Análise
6.3.	Sem razão os recorrentes.
6.4.	Nos termos da Súmula TCU 282, de 15/9/2012, 'as ações de ressarcimento movidas pelo Estado contra os agentes causadores de danos ao erário são imprescritíveis'. O entendimento decorre de decisão do STF proferida no Mandado de Segurança (MS) 26.210, relatoria do Ministro Ricardo Lewandowski, publicado no Diário Oficial da União de 10/10/2008, que reconheceu a imprescritibilidade das ações de ressarcimento da competência do TCU, independentemente de regulamentação do dispositivo, verbis:
deixar assente no âmbito desta Corte que o art. 37 da Constituição Federal conduz ao entendimento de que as ações de ressarcimento movidas pelo Estado contra os agentes causadores de danos ao erário são imprescritíveis, ressalvando a possibilidade de dispensa de instauração de tomada de contas especial prevista no § 4º do art. 5º da IN TCU 56/2007. [grifouse]
6.5.	O STF alterou a abrangência desse entendimento no julgamento do Recurso Extraordinário (RE)  669.069, em que se discutiu o prazo de prescrição para ressarcimento por danos causados ao erário por ilícito civil. Na ocasião, assentou: 
É prescritível a ação de reparação de danos à Fazenda Pública decorrente de ilícito civil.
Dito de outro modo, se o Poder Público sofreu um dano ao erário decorrente de um ilícito civil e deseja ser ressarcido ele deverá ajuizar a ação no prazo prescricional previsto em lei. (Rel. Min. Teori Zavascki, julgado em 03/02/2016) (grifou-se) 
6.6.	Com isso, o STF firmou entendimento de que, diferentemente do que outrora entendera, não são necessariamente imprescritíveis as ações de ressarcimento por dano ao Erário, ao menos as decorrentes de ilícito civil.
6.7.	O STF não se pronunciou acerca da prescritibilidade do ressarcimento de dano causado por ilícito administrativo deduzida mediante processo de controle administrativo. Isso se dará no julgamento do Recurso Extraordinário  (RE)  636.886, cuja repercussão geral reconheceu em 3/6/2016 em seu Plenário Virtual. Por ora, portanto, o entendimento acerca da matéria exarado em aresto do STF é da imprescritibilidade, objeto do Mandado de Segurança  (MS)  26.210.
6.8.	Em recente julgamento no RE 9852, o STF entendeu imprescritíveis as ações de ressarcimento contra agentes públicos condenados por improbidade administrativa, em casos de conduta dolosa:
Decisão: O Tribunal, por maioria, apreciando o tema 897 da repercussão geral, deu parcial provimento ao recurso para afastar a prescrição da sanção de ressarcimento e determinar o retorno dos autos ao tribunal recorrido para que, superada a preliminar de mérito pela imprescritibilidade das ações de ressarcimento por improbidade administrativa, aprecie o mérito apenas quanto à pretensão de ressarcimento. Vencidos os Ministros Alexandre do Moraes (Relator) , Dias Toffoli, Ricardo Lewandowski, Gilmar Mendes e Marco Aurélio. Em seguida, o Tribunal fixou a seguinte tese: 'São imprescritíveis as ações de ressarcimento ao erário fundadas na prática de ato doloso tipificado na Lei de Improbidade Administrativa', vencido o Ministro Marco Aurélio. Redigirá o acórdão o Ministro Edson Fachin. Nesta assentada, reajustaram seus votos, para acompanhar a divergência aberta pelo Ministro Edson Fachin, os Ministros Luiz Fux e Roberto Barroso. Presidiu o julgamento a Ministra Cármen Lúcia. Plenário, 8.8.2018. (Grifou-se) 
6.9.	O TCU tem adotado em seus julgamentos a tese da imprescritibilidade da pretensão ao ressarcimento do Erário firmada pelo STF no MS 26.210. A tese, no entanto, será objeto de decisão do STF a ser proferida no RE 636.886.
6.10.	A suspensão dos processos que versem sobre o tema é imposição do CPC em relação aos órgãos do Poder Judiciário e não abrange o TCU. Em face da independência das instâncias, o Tribunal possui autonomia em seus julgamentos. Somente no momento do cumprimento da decisão, pela Advocacia Geral da União, é que pode ser discutida suspensão de eventual processo de execução, quando não haja pagamento da dívida de forma voluntária.
6.11.	Desse modo, a repercussão geral aqui tratada não impõe a suspensão dos julgamentos do Tribunal que versem sobre o tema da prescrição das ações de ressarcimento ao Erário.
7.	Dos produtos contratados no âmbito do Conve¿nio DNIT PP/207/2004
7.1.	Os responsáveis Paulo Roberto Dias Morales e Washington Luiz de Paula, em seus recursos (respectivamente às peças 926 e 1.020) , argumentam que houve efetiva entrega dos produtos esperados pelas empresas contratadas nos convites.
7.2.	Washington Luiz de Paula apresenta os seguintes documentos para atestar execução da primeira fase do convênio (peça 1.020, p. 2-3) :
a. Contratac¿a¿o, mobilizac¿a¿o e emprego da Equipe Te¿cnica - funciona¿rios civis - inclui¿dos o apoio logi¿stico e operacional para realizac¿a¿o dos servic¿os de monitoramento (Doc.1- Co¿pia dos Registros dos Empregados Contratados) .
b. Apoio logi¿stico e operacional prestados aos militares selecionados pelo Departamento de Engenharia e Construc¿a¿o - DEC, inclusos o treinamento e a capacitac¿a¿o, realizado em Brasi¿lia/DEC, para execuc¿a¿o da Primeira Pesquisa de Tra¿fego realizada em novembro de 2005, sob coordenac¿a¿o da A7/DEC-CENTRAN (Doc.2- Co¿pia das imagens e registros do treinamento e pesquisa de tra¿fego) .
c. Aprovac¿a¿o da Prestac¿a¿o de Contas Finais do Conve¿nio DNIT-IME PP-207/2004, com a entrega de um CD contendo dados complementares do Plano Diretor Nacional Estrate¿gico de Pesagem (Doc.3 - co¿pia do Oficio n° 071 - A7/DEC-G4, 13/2/17, Prestac¿a¿o de Contas Final) .
d. Depoimento prestado pelo General Alberto Mendes Cardoso, constante as 4842/4851 do processo em julgamento na 2a Aud/1a CJM - RJ Apos discorrer sobre questo¿es administrativas concernentes as licitac¿o¿es realizadas no IME. Ao ser indagado sobre a concreta realizac¿a¿o dos trabalhos pactuados no a¿mbito dos conve¿nios celebrados entre o Exe¿rcito e o DNIT, Sua Excele¿ncia disse:
'que o conve¿nio com o DNIT rendeu bons frutos para o Brasil, devido à capacidade te¿cnica dos entes envolvidos; que muitos trabalhos realizados durante a execuc¿a¿o desse conve¿nio foram elogiados face a qualidade te¿cnica dos mesmos; que na¿o tem conhecimento do descumprimento de contratos celebrados entre empresas do IME'
e. Depoimento do General Enzo Martins Peri, constante no processo em julgamento na 2a Aud/1a CJM - RJ, o qual, a e¿poca de seu depoimento, exercia o elevado posto de Comandante do Exe¿rcito Brasileiro, tambe¿m afianc¿ou que, ao que se recordava dos fatos, os produtos realizados por meio do conve¿nio IME e DNIT, foram sim concretizados, sendo certo que tal fato se deu durante a gesta¿o do depoente no DEC.
f. Como se ve¿, diversos Oficiais Generais do Exe¿rcito Brasileiro afirmaram que os produtos pactuados no conve¿nio IME e DNIT foram realizados tal como previsto nos planos de trabalho encaminhados.
7.3.	Faz referência a documentos 01, 02 e 03. O primeiro consta à peça 1.020, p. 74-80, o segundo está contido à peça 1.020, p. 81-88, e peça 1.021, p. 1-4, e o terceiro localiza-se à peça 1.021, p. 5-8. Com base nestes elementos, defende que os serviços e produtos dos convênios foram entregues.
7.4.	Os recorrentes citam, ainda, depoimentos de testemunhas que também confirmam esta entrega. 
7.5.	Entendem que foram infundadas as conclusões do relatório de auditoria finalizado no âmbito do Comando do Exército em 5 de dezembro de 2011, somente encaminhado ao TCU em 18 de março de 2015, de que os produtos não foram entregues. Washington Luiz de Paula pondera, ainda, que o relatório somente foi encaminhado após a saída do General Enzo Martins Peri do Comando do Exército, e que o chefe da Comissão de Auditoria se disse incapacitado para analisar a efetiva execução dos produtos. 
7.6.	Consideram que as apurações do Tribunal foram impactadas pelos infundados relatórios de auditoria do Comando do Exército e do IPM instaurado pela Portaria n° 25/DCT de 13/05/2010. Washington Luiz de Paula afirma também que essas investigações foram (peça 1.020, p. 7) : 
lastreadas em apenas uma visita do General Minicelli ao CENTRAN e na sua convicc¿a¿o pessoal de que na¿o existiam os produtos que la¿ estavam como depois atestou, com fe¿ pu¿blica, o Oficial de Justic¿a do Conselho da 2a Aud/1a CJM - RJ, lanc¿ando ao completo descre¿dito toda base probato¿ria tanto da 1ª ICFEx, quanto do IPM, e por conseque¿ncia do TCU.
7.7.	Washington Luiz de Paula destaca que as empresas Ankar e Digmar foram responsa¿veis por alocar mais de 60 (sessenta) profissionais qualificados, dentre eles engenheiros civis, ambientais, florestais, ferrovia¿rios, qui¿micos e de telecomunicac¿o¿es, analistas de sistemas, tecno¿logos de processamento de dados, arqueo¿logos, agrimensores, geo¿grafos, geo¿logos e oceano¿grafos. Apresenta planilha de gastos com salários destes funcionários (peça 1.020, p. 55) , e conclui pela integral execução do projeto Balanc¿as/Monitoramento Remoto de Cargas, objeto do Conve¿nio PP/207/DNIT-IME.
7.8.	Paulo Roberto Dias Morales, por seu turno, alega que durante o ano de 2005, as empresas vencedoras dos certames contrataram técnicos que foram demitidos pela Fundação Ricardo Franco, fundação de apoio do IME. Nesse sentido o depoimento dos funcionários transcritos à peça 926, p. 155-168 e 171.
7.9.	Sustenta que os técnicos teriam prestado apoio técnico e operacional ao IME para início dos trabalhos do convênio. Prestaram, portanto, serviços de natureza intangível. Eventual ausência de suporte documental decorreria de falhas da área administrativa. Aponta que sua responsabilidade era a prestação do serviço sob o aspecto técnico, o que teria sido feito. Alega que entregou ao DNIT os produtos finais, devidamente tratados e finalizados com logomarca do Centran ou do correspondente convênio. 
7.10.	À peça 1.021, p. 9, Washington Luiz de Paula colaciona cópia do auto de busca e apreensão, determinada pelo Conselho da 2a Aud/1ª CJM - RJ a partir de requerimento da defesa de Paulo Roberto Dias Morales, que comprovariam a existência dos produtos elaborados para execução do Convênio DNIT PP/207/2004.
7.11.	Paulo Roberto Dias Morales afirma que no laudo de busca e apreensão, juntado a sua defesa inicial, foi consignado que diversos bens não puderam ser apreendidos porque tinham natureza intangível (peça 926, p. 146) :
Não se procedeu a apreensão dos itens 3 a 4, 8, 15 a 17, 25, 29 a 30, 42 a 44, 49, 58 a 62, 64, e 69 a 71, TENDO EM VISTA QUE SE TRATAM DE BENS INTANGÍVEIS, QUE NÃO SÃO PASSÍVEIS DE APREENSÃO, COMO BEM CONCORDAM RÉU, ADVOGADO E PROMOTOR LÁ PRESENTES.
7.12.	Pondera também que não poderia ser descartada a possibilidade de sumiço de documentos, pois 'não fica difícil de admitir que o mesmo DENUNCIANTE APÓCRIFO tenha dado sumiço na documentação que pudesse esvaziar sua denúncia covarde, antes mesmo de apresentar essa denúncia anônima' (peça 926, p. 151) . Tal fato, inclusive, teria sido investigado por meio do IPM instaurado pela Portaria 75/SEC, de 14 de julho de 2010.
7.13.	Washington Luiz de Paula pondera que, passados 11 anos (2004 - 2015) , fica difícil reconhecer que os servic¿os contratados pelo IME (exerci¿cios de 2004 e 2005) teriam sido executados pelas empresas contratadas. No entanto, argumenta que 'nenhuma ilegalidade, tipicidade e culpabilidade foi praticada pelo Sr. Washington Luiz de Paula que implique em julgamento irregular das contas, solidariamente, imputando-lhe de¿bito por danos causados ao era¿rio' (peça 1.020, p. 8) .
7.14.	Afirma que as prestações de contas dos convênios foram prestadas e aceitas pelo concedente. Defende que todas as etapas foram julgadas regulares no Siafi e atestadas pela Diretoria de Contabilidade do DNIT.
7.15.	Por fim, Washington Luiz de Paula assinala que a execução do objeto do Conve¿nio DNIT PP/207/2004 foi comprovada por meio de eventos de capacitação dos militares e do semina¿rio para divulgac¿a¿o dos resultados desse projeto, eventos que contaram com a participac¿a¿o do alto escalão do DEC, do DNIT e do Centran, conforme fotos juntadas à peça 1.020, p. 57-60.
Análise
7.16.	Não se vislumbra possível acolher as razões apresentadas.
7.17.	Em suma, os recorrentes buscam demonstrar que os Convites IME 109 a 116/2004 foram regularmente executados, com produção dos bens e serviços esperados, não havendo que se falar em dano ao Erário.
7.18.	Os documentos juntados, no entanto, não se mostram suficientes para comprovar que os estudos e projetos foram elaborados pelas empresas contratadas por meio dos certames em referência.
7.19.	Fotos são elementos frágeis para comprovar regularidade na aplicação de recursos, em especial o nexo de causalidade entre recursos e despesas. Não é possível aferir se os eventos das fotos foram realizados a partir de material produzido nos certames fiscalizados. Podem ter sido utilizados materiais de outras fontes, como de alunos do próprio IME, por exemplo.
7.20.	No caso concreto, a propósito, restou comprovada a utilização de estudos e projetos elaborados por alunos de doutorado do IME e pela empresa RF Consultoria, sem qualquer relação com as empresas fraudulentas, conforme achado de auditoria no TC Processo 022.244/2010-7, que deu origem à presente TCE. Nesse sentido, trecho extraído do voto condutor da decisão recorrida, que faz remissão ao relatório de fiscalização produzido no TC Processo 022.244/2010-7 (peça 791, p. 6) :
2.5.11. Com efeito, os documentos encontrados no DNIT e no Centro de Documentac¿a¿o do Centran (Cedoc) , que passou a ser o reposito¿rio do acervo dos produtos resultantes dos Conve¿nios DNIT/IME, revelam que os estudos e projetos sob exame foram elaborados por alunos de doutorado do IME, a custo insignificante para o Instituto, bem como pela empresa RF Consultoria sem qualquer participac¿a¿o das empresas fraudulentas contratadas indevidamente pelo IME em 2004 (...) .
2.5.12. Corroborando a conclusa¿o supra, cabe assinalar que os pagamentos ora analisados sa¿o de dezembro/2004 e os relato¿rios da RF Consultoria encontrados no Cedoc sa¿o de marc¿o e agosto/2005, demonstrando a incompatibilidade entre o desembolso financeiro que culminou no dano ao era¿rio e a entrega dos produtos pela empresa que efetivamente elaborou os estudos concernentes aos postos de pesagem (...) .
7.21.	Os registros de empregados juntados à peça 1.020, p. 74-80, buscam comprovar que funcionários eram disponibilizados ao IME pelas empresas contratadas. Contudo, estes documentos, isoladamente, não são aptos a comprovar a execução dos objetos contratados. Não atestam que os referidos profissionais eram vinculados às empresas contratadas e que atuaram na execução do convênio. Os documentos também estão ilegíveis. Foram digitadas informações abaixo dos registros dos empregados, com nome, função, salário e período contratado, dados que supostamente estariam nos registros ilegíveis. E o período de contrato informado refere-se ao segundo semestre de 2005 (1/7/2005 a 30/12/2005) , enquanto os pagamentos às empresas ocorreram no exercício financeiro de 2004.
7.22.	A 'prestação de contas' contida na peça 1.021, p. 5-8, é composta por um ofício de encaminhamento ao DNIT, uma planilha de execução de receitas e despesas e uma relação de pagamentos. Os documentos são assinados pelo próprio recorrente Paulo Roberto Dias Morales, e o ofício de encaminhamento não possui nenhum atesto de recebimento pelo DNIT. 
7.23.	De qualquer modo, Paulo Roberto Dias Morales junta oficio do DNIT que teria atestado regular execução física do convênio (peça 926, p. 175-176) . Nesse ponto, diversamente do alegado, ' (...) cumpre noticiar que o DNIT - o¿rga¿o concedente do ajuste em exame - por meio do Ofi¿cio 966/2014/DG/DNIT, de 25/06/2014, informou expressamente, em resposta a¿ dilige¿ncia desta Corte (pec¿a 786, p. 1-7 e 55) , que a prestac¿a¿o de contas da avenc¿a na¿o havia sido encaminhada, na¿o havendo, portanto, informac¿o¿es que pudessem subsidiar a conclusa¿o de que o seu objeto teria sido adimplido' (peça 791, p. 8) .
7.24.	O Tribunal também examinou supostos produtos oriundos dos convites que poderiam ter sido objeto de busca e apreensão, mencionado pelos recorrentes. Nesse sentido cabe transcrever excerto do voto condutor à peça 791, p. 3-4:
20. A SecexDefesa, com a finalidade de elucidar a questa¿o, efetuou, no processo do TC- Processo 005.782/2015-5 que tambe¿m cuida de Tomada de Contas Especial a qual visa a apurar irregularidades em Conve¿nios do IME, de Relatoria do Ministro-Substituto Andre¿ Lui¿s de Carvalho, dilige¿ncia junto ao Superior Tribunal Militar - STM com vistas a obter o encaminhamento de co¿pia integral do Procedimento Ordina¿rio 196-80.2010.7.01.0201, no qual constam os produtos apreendidos mencionados pelo responsa¿vel, os quais foram inseridos a¿s pec¿as 647 a 738 destes autos.
21. No subitem 168 da instruc¿a¿o transcrita no Relato¿rio precedente, a unidade te¿cnica descreve os 44 relato¿rios que foram apreendidos pela Justic¿a Militar. Aponta, ademais, que, em nenhum dos relato¿rios consta qualquer tipo de si¿mbolo, ou, ainda, refere¿ncia indicando que eles teriam sido produzidos pelas empresas que foram vencedoras dos respectivos certames, havendo, apenas, - em grande parte deles - a logomarca do Centran.
7.25.	Portanto, o Tribunal examinou os produtos objeto de busca e apreensão e não atestou que se tratava de bens produzidos pelas empresas contratadas pelo IME. Não localizou qualquer elemento que demonstrasse vinculação dos objetos com as empresas contratadas. A mera alegação dos responsáveis de que trataram os produtos e colocaram a logomarca do Centran é desprovida de provas, sendo insuficiente para atestar a regular gestão dos recursos públicos, em especial considerando o contexto fático de fraude a licitação e contratação de empresas de fachada.
7.26.	A informação de que estas empresas contrataram em 2005 os técnicos que foram demitidos pela Fundação Ricardo Franco apresenta inconsistência flagrante e reforça, em verdade, a existência das irregularidades.
7.27.	Com efeito, Paulo Roberto Dias Morales apresenta relação de funcionários que teriam sido contratados para prestar serviços de apoio técnico ao Convênio PP-207/2004 à peça 926, p. 170. Tais funcionários teriam sido contratados entre fevereiro e maio de 2005, após terem sido demitidos da fundação de apoio do IME. Contudo, as empresas contratantes venceram os certames do IME em 2004, tendo inclusive recebido os pagamentos nesse mesmo ano, antes mesmo de terem contratado pessoal técnico qualificado.
7.28.	Não se vislumbra possível que essas empresas participassem e fossem sagradas vencedoras de certames realizados e pagos antecipadamente ainda no ano de 2004, enquanto não possuíam pessoal técnico, supostamente contratado no ano seguinte. Nesta hipótese, não há como reconhecer que estas empresas tenham produzido bens ou prestado serviços de apoio técnico quando ainda não possuíam capacidade técnica e operacional.
7.30.	O IPM que teria apurado possível sumiço de documentos, informado pelo recorrente Paulo Roberto Dias Morales e cujo trecho transcreveu à peça 926, p. 151, envolveu pesquisas de preços dos anos de 2004 e 2005 e documentos do Convite 46/2004. Não há qualquer menção relacionada a sumiço de produtos de licitações.
7.31.	Paulo Roberto Dias Morales cita os 'Acórdãos 1.582/2005 e 1.090/2007', em que o Tribunal teria atestado o recebimento dos produtos, no âmbito de fiscalizações feitas à época sobre a gestão do IME. 
7.32.	O primeiro julgado, Acórdão 1582/2005-TCU-Plenário, de relatoria do Ministro Lincoln Magalhães da Rocha, tratou de relatório de levantamento de auditoria, tendo por objeto obras em trechos rodoviários na BR-101 (entre os estados do Rio Grande do Sul e Santa Catarina) . Nesta decisão, não foi atestada execução dos produtos do Convênio PP-207/2004. Ao contrário, foi determinada audiência dos responsáveis pelas mesmas irregularidades aqui tratadas. E o relator destacou:
4. Estranho o fato da realização de mais de dezessete procedimentos licitatórios na modalidade de convite para empreender 'estudos e projetos de engenharia' de obra em trecho rodoviário, totalizando um valor maior que R$ 2,3 milhões (fl. 26, anexo 04) . É certo que se o objeto pode ser fracionado, a modalidade de licitação deve permanecer vinculada ao valor total da despesa. Se for esse o caso, teria havido fuga à devida modalidade licitatória por fracionamento da despesa.
7.32.	O segundo julgado, Acórdão 1090/2007-TCU-Plenário, de relatoria do Ministro Augusto Nardes, tratou de relatório de levantamento de auditoria, tendo por objeto obras em trechos rodoviários no Nordeste da BR-101. Nesta decisão, também não foi atestada execução dos produtos do Convênio PP-207/2004. O processo em referência examinou matéria diversa destes autos, não fazendo qualquer referência ao objeto aqui tratado.
7.33.	Com estas considerações, conclui-se que os recorrentes juntam documentos que não se prestam a atestar regular execução dos Convites IME 109 a 116/2004, uma vez que os eventuais projetos e estudos existentes não foram comprovadamente produzidos pelas empresas contratadas.
8.	Da responsabilidade de Paulo Roberto Dias Morales sobre as irregularidades
8.1.	O responsável afirma inicialmente que exercia a função de chefe da divisão de ensino e pesquisa do IME entre 2004 e 2005, na¿o possuindo atribuições relacionados a Lei de Licitações e seu cumprimento. Sustenta que não tinha responsabilidade sobre processos administrativos realizados a¿ e¿poca.
8.2.	Ato contínuo, passa a afirmar que foi designado em boletim interno para o cargo de coordenador geral de convênios, que seria mero representante do IME perante o DNIT, o que foi confundido pela 1ª Inspetoria de Contabilidade e Financ¿as do Exe¿rcito (1a ICFEx) como gestor ou fiscal do contrato. Considera que esse erro induziu as apurações do Ministério Público Militar (MPM) e do TCU a responsabiliza-lo equivocadamente.
8.3.	Reconhece que assinava (peça 926, p. 17, destaques no original) :
 (...) uma DECLARAÇÃO para cada produto entregue e correspondente aos 74 certames licitatórios do processo em pauta, sendo que este instrumento foi 'criado' pelo [ordenador de despesas] Cel Costa Rodrigues, no contexto de atestar o recebimento do produto e/ou serviço prestado pelas empresas e NÃO COM O FIM DE FISCALIZAÇÃO DOS CONTRATOS dessas empresas, tanto é que NÃO foi assinado pelo recorrente NENHUM VERSO DE NOTA FISCAL até porque nenhuma parte do processo administrativo passava pelo crivo do recorrente, mas tão somente o PRODUTO FINAL.
8.4.	Sustenta que em alguns casos não assinou declaração de ateste e mesmo assim foram realizados empenhos para pagamentos. E aponta que sua assinatura foi falsificada em diversos documentos, como no exemplo abaixo (peça 926, p. 22) :
CC-94 consta uma DECLARAÇÃO DE RECEBIMENTO DE SERVIÇO com assinatura falsificada, nas folhas 11629 referente à Nota Fiscal 23 de 22Dez2004, referente ao Convênio PP-169/2003 DNIT - BR-163, TC Processo 008.449/2015-5.
8.5.	De qualquer modo, argumenta que as declarações que assinou corresponderam a efetivos serviços prestados, o que teria sido atestado pelas auditorias do TCU sobre o projeto da BR-101 Sul e da BR-101 NE, que resultaram nos Acórdãos 1.582/2005 e 1.090/2007, respectivamente. Sustenta que se limitou a declarar a existência dos serviços e produtos, independente de quem os tenha prestado, responsabilidade esta que seria da área administrativa do IME.
8.6.	Afirma que toda equipe administrativa era escolhida e nomeada pelo comandante do IME, que seria responsável pelas decisões sobre repasses de recursos e escolha de modalidades de licitação. Reconhece falhas na fiscalização e controle dos convênios, mas insiste que não era sua responsabilidade atuar como fiscal de contrato. Toda a responsabilidade seria do comandante do IME, do controle interno do Exército e do pessoal nomeado para as funções administrativas (em especial, ordenadores de despesa, fiscais de contrato e membros da Comissão Permanente de Licitações (CPL) ) .
8.7.	À peça 926, p. 60-63, transcreve depoimentos de coordenadores setoriais do IME que também afirmaram que somente exerciam funções técnicas e não administrativas, assim como o recorrente.
8.8.	Nega que tenha definido a modalidade convite quando requisitava licitações. Afirma que as minutas de requisições eram feitas pelo Coordenador Administrativo dos Convênios e que os valores estimados abaixo de R$ 150.000,00 seriam indicativo de convite, mas não uma determinação, pois defende que o ordenador de despesas e os membros da CPL poderiam examinar e decidir de modo diverso. Ademais, informa que o plano de trabalho elaborado pelo DNIT ja¿ vinha previamente fracionado (peças 926, p. 180-181) .
8.9.	Sustenta que não assinou ordens de execução, mas apenas comunicações, solicitando abertura de processos administrativos, que deveriam ser examinados pela área administrativa, nos termos dos artigos 13 e 56 do IG-12-02/ME, normativo interno do Exército. Diferencia os atos que praticou, sem força cogente, das ordens de cumprimento ou de execução, estabelecidos no artigo 140 do IG 10-42, que tinham força coativa e deveriam ser cumpridas.
8.10.	À peça 926, p. 63-64, transcreve depoimento do Tenente Coronel Ronald Vieira do Nascimento, que possuía atribuições administrativas no IME, em que este afirma que as requisições de licitação eram devolvidas à coordenação de convênios quando os objetos das requisições eram parecidos. Assim, defende que as requisições não eram ordens que deveriam ser cumpridas sem análise pela área administrativa. 
8.11.	Cita casos em que não assinou requisições de processos licitatórios e mesmo assim os certames eram realizados, como nos Convites IME 24, 25, 37 e 38, executados no âmbito do Convênio PP-169/2003 DNIT (tratado no TC Processo 008.449/2015-5) .
8.12.	Registra que adotou mesma sistemática processual dos coordenadores de convênios anteriores a 2004. Nesse sentido transcreve trecho de depoimento da testemunha Rafael Arcanjo Ferreira na Ação Penal 0000196-80.2010.7.01.0201 (peça 926, p. 42) :
que os coordenadores gerais do conve¿nio Dnit/IME que antecederam o cel Dias foram: o cel Grego¿rio Coelho de Moraes Neto e o cel Ren ato Ernesto; que o cel Morais Neto ficou do ini¿cio de 1994 ate¿ meados de 2000 mais ou menos; que o cel Inel ficou desta data ate¿ o ini¿cio de 2002;
que o cel Dias ao assumir o conve¿nio adotou a metodologia que ja¿ vinha sendo aplicada pelos coordenadores anteriores; que os relato¿rios que chegavam a¿s suas ma¿os, ainda brutos, de acordo com o encaminhamen to dos coordenadores de projetos ou setoriais, eram formatados, preparados, e formatados, e voltava para as ma¿os dos coordenadores de projetos; que a formatac¿a¿o obedecia um padra¿o estabelecido pelo conve¿nio Dnit/ IME;
que na¿o sabe explicar como era a estrututura do conve¿nio Dnit IME, podendo dizer que havia coordenadores de projetos, que, ao seu ver, eram como coordenadores setoriais; que no referido peri¿odo o coordenador do conve¿nio era o cel Paulo Roberto;
que pode dizer que todo o material adquirido pelo conve¿nio foi entregue ate¿ porque passava pela sua ma¿o, vez que a testemunha participava da montagem e padronizac¿a¿o do relato¿rio para que fosse encaminhado ao Dnit;
8.13.	Argumenta que não há provas de que participou de conluio entre militares e empresários para fraudar licitações e contratações. Aponta que isto seria uma 'insinuação sem prova do MPM, e que essa Corte administrativa tomou como verdade' (peça 926, p. 46) . Alega que não há testemunhos, fotos ou boatos de que tenha vínculo com os agentes envolvidos na suposta fraude. Considera que as irregularidades foram baseadas em apuração da 1ª ICFex, órgão de controle interno do Exército sem qualificação para aferir se os produtos contratados foram realizados, vez que o próprio chefe da Comissão de Auditoria disse não possuir capacidade técnica para analisar a efetiva execução dos produtos.
8.14.	Afirma que somente conheceu o Major Washington Luiz de Paula a partir da nomeação deste para o cargo de coordenador administrativo de convênios, enquanto este e Marcelo Cavalheiro já se conheciam desde 2000, pois respondem a processo penal resultante das diligências do General de Divisão Gerson Menandro Garcia de Freitas, por meio da Portaria 007-A2-Res, de 21 de setembro de 2011, decorrente de 'descarregamento de materiais'. Após as diligências, o processo foi remetido à Procuradoria Geral da Justiça Militar, em novembro de 2011, com indiciamento também do General Rubens Silveira Brochado.
8.15.	Do mesmo modo, informa que o General Geraldo Silvino Soares da Silva determinou abertura de sindicância para verificar irregularidades na aplicação de recursos do Plano Básico de Ciência e Tecnologia (PBCT/2004) , da Secretaria de Ciência e Tecnologia, resultando na responsabilização de Marcelo Cavalheiro, Tenente Coronel Wilton Pinto, Capital Vancler e Major Costa Rodrigues.
8.16.	Afirma que as provas destas apurações foram juntadas a sua defesa inicial contida às peças 422 a 441.
8.17.	Cita também depoimentos de representantes das empresas contratadas que não reconheceram qualquer vínculo ou ligação entre o recorrente e Washington Luiz de Paula, conforme transcrições à peça 926, p. 48-52. Desse modo, conclui que não possuía relação com os agentes públicos e empresas envolvidos nas irregularidades aqui tratadas.
8.18.	Considera que o Tribunal e o MPM basearam suas apurações no IPM 190/2010, cujo encarregado foi o General João Edison Minnicelli. No entanto, aponta fragilidade nessa investigação, que teria apresentado erros grosseiros de interpretação, equívocos na solicitação de perícias, atribuído erroneamente funções administrativas e participação em conluio ao recorrente, desconsiderado os depoimentos dos Generais Geraldo Silvino Soares da Silva e Enzo Martins Peri, respectivamente comandante do IME e chefe do DEC, e apresentado conclusão dos trabalhos a partir de insinuações sem prova.
8.19.	Classifica como absurda, atentatória contra o bom senso e a lógica mais banal, a seguinte conclusão do IPM (peça 926, p. 69, grifos no original) :
Os depoimentos dos oficiais componentes da Administração do IME e das Comissões Permanentes de Licitação, em sua totalidade, argumentam que faziam o procedimento, sem arguir a sua lisura, tendo em vista que a Coordenação dos convênios DNIT/IME era especializada no assunto e os recursos não eram, apesar de públicos, orçamentários, isto é, pertencentes às atividades correntes do IME.
8.20.	Entende que essa conclusão do General João Edison Minnicelli desmoraliza todos os oficiais que atuaram no período, incluindo o comandante do IME, por considerar que os agentes administrativos obedeciam cegamente ao recorrente, que exerceu apenas função técnica e não tinha conhecimentos sobre matéria administrativa.
8.21.	Sustenta que assinou as minutas de requisições preparadas pelo coordenador administrativo de convênios, Major Washington Luiz de Paula, acreditando que tinham sido elaboradas com o aval completo da área administrativa do IME. Também declara que acreditava que os objetos dos convites eram distintos e que não havia parcelamento de despesas.
8.22.	Cita que os procedimentos aqui tratados eram semelhantes a outros projetos, como o de elaboração do PBCT, que resultou em sindicância e punição dos agentes que atuavam na área administrativa, conforme documentos copiados ao recurso à peça 926, p. 108-111, depoimentos à p. 112-119 e trechos da sindicância à p. 120-124. Discorre que neste caso, as irregularidades também teriam decorrido dos atos de gestão dos comandantes do IME, sem participação dos engenheiros militares da área técnica, e com contratação de empresas com os mesmos sócios aqui examinados. A única diferença seriam as 'declarações de recebimento de serviços' que passou a assinar, por solicitação de Claudio Vinicius Costa Rodrigues, ordenador de despesas.
8.23.	Alega que é réu em processo criminal que apura as mesmas irregularidades destes autos, mas a ação não foi julgada até o momento, e deveria o Tribunal aguardar a decisão penal para também decidir, em respeito à segurança jurídica e ao devido processo legal. Entende que o Acórdão desta Corte é um prejulgamento, baseado nas conclusões de um IPM frágil e viciado.
8.24.	Apresenta explicações para justificar a movimentação de mais de R$ 3.000.000,00 (três milhões de reais) na sua conta bancaria e de sua esposa, durante os anos de 2004 a 2009, obtidas por meio da quebra de sigilo fiscal e bancário. Informa que não houve incompatibilidade financeira, uma vez que os valores se referiam, em sua maior parte, a gestão de recursos da herança de sua esposa e da Associação Brasileira de Pavimentação Asfáltica, da qual era vice-presidente.
8.25.	Sustenta que a única verba em sua conta oriunda das empresas contratadas pelo IME, no montante de R$ 34.515,00, foi decorrente de ' (...) pagamento de APOIO LOGÍSTICO E OPERACIONAL que as empresas pagaram viabilizando as vistorias técnicas que o recorrente na qualidade de Coordenador Geral de Convênio fez nos empreendimentos afastados do Rio de Janeiro' (peça 926, p. 189) .
8.26.	Para corroborar suas afirmações, elabora diagrama à peça 926, p. 188, e colaciona depoimentos prestados no IPM 190/2010 do IME e na Ação Penal 0000196-80.2010.7.01.0201, à p. 190-193.
8.27.	Por fim, requer que o ônus probatório seja atribuído a quem tiver melhores condições de produzi-lo, nos termos de julgado do Superior Tribunal de Justiça (REsps 896.435/PR e 1.189.679/RS) . E requer aplicação do mesmo entendimento adotado pelo Tribunal no julgamento de outro processo relacionado ao Exército, que teria decidido isentar responsabilidade de general, por entender que agiu conforme prática adotada reiteradamente pelo Exército, ainda que irregular.
8.28.	Junta ao recurso os documentos contidos às peças 927 a 1.012, que nomeia em seu recurso como anexos I, II e III, respectivamente, 'Tópicos do Relatório do Acórdão 1012', 'IMP 167_93_2011_7_01_02016' e 'Justificativa Sigilo Bancário e Fiscal'.
Análise
8.29.	Os argumentos do recorrente não merecem prosperar.
8.30.	Em síntese, o responsável alega que não possuía responsabilidades sobre aspectos administrativos das contratações, sendo seu cargo de representante do IME perante o DNIT. Seus atos seriam meramente declaratórios, sem força para resultar em pagamentos pelo ordenador de despesas e para determinar modalidade licitatória. Considera frágeis as provas e conclusões do IPM 190/2010, que classifica como absurda, atentatória contra o bom senso e a lógica mais banal.
8.31.	No entanto, para defender seus argumentos recursais, discorre sobre diversos depoimentos desse IPM. Para alegar que não exercia atividade administrativa e que suas requisições de licitações não eram cogentes, transcreve o seguinte depoimento do ordenador de despesas, Tenente Coronel Claudio Vinicius Costa Rodrigues (peça 926, p. 70, grifos no original) :
Tenente Coronel CLAUDIO VINICIUS COSTA RODRIGUES (Folhas 1977 do IPM 190/2010 e fls 510 do IPM 167) 
Segundo relatou, o General SOARES o questionou acerca da possibilidade de o enquadramento administrativo ser na modalidade carta convite, ao que o depoente afirmou ser possível.
Relatou que, apesar de não ser técnico e especialista no assunto, PROCURAVA VERIFICAR OS OBJETOS CONSTANTES NAS REQUISIÇÕES E ENTENDIA QUE ERAM DISTINTOS E QUE, TIVESSE ENTENDIDO QUE ERAM OBJETOS IGUAIS NAS VÁRIAS LICITAÇÕES, NÃO TERIA DADO O PROSSEGUIMENTO NOS PROCESSOS LICITATÓRIOS.
8.32.	E continua com as transcrições que entende adequadas a fundamentar suas alegações, como, por exemplo, na peça 926, p. 72 à 78, e 81 à 87, dentre outras. Quando entende conveniente, portanto, o responsável seleciona e transcreve o que considera oportuno utilizar como base para sua defesa. Nas partes em que é responsabilizado, de outro modo, considera absurdo e desprovido de lógica.
8.33.	Alegou que as investigações do IPM não consideraram os depoimentos do General Geraldo Silvino Soares da Silva, comandante do IME. Contudo, transcreve trecho em que este próprio general declara que foi convencido pelo recorrente de que todos os serviços licitados eram distintos e não havia parcelamento de despesas (peça 926, p. 79) : 
Quando o Gen Soares em seu depoimento afirma que: eu fui convencido pelo Cel. Dias de que todos os serviços licitados eram distintos e que não havia parcelamento de despesas, digo, no que diz respeito aos recursos aplicados pelo IME;
O Cel. Costa Rodrigues também estava nesta reunião e não contestou os assuntos que foram tratados;
8.34.	A visão parcial do recorrente, portanto, somente observa os aspectos em que as provas do IPM poderiam eventualmente lhe ser favoráveis. De se notar, todavia, que o conjunto de provas e elementos da investigação demonstrou a participação do recorrente nas irregularidades. O comandante do IME afirmou que foi convencido por ele de que não houve fragmentação dos objetos licitados. Como se observa, o coordenador geral de convênios não apenas atuou em aspectos técnicos, mas convenceu superiores e demais envolvidos da suposta regularidade dos procedimentos adotados.
8.35.	Das provas dos autos, constata-se que o recorrente atuou de forma decisiva para que houvesse burla ao devido processo licitatório. O próprio responsável reconhece que enviou requisições para licitações, sempre de forma fracionada, o que de plano já dificultava a consolidação dos pedidos para realização de apenas um certame na modalidade adequada. Some-se a isso o fato do gestor ter convencido seus superiores de que não houve fracionamento do objeto.
8.36.	Estas requisições, sendo meramente declaratórias ou não, eram o início do processo para contratação das empresas de fachada. Em consulta aos autos (peça 759, p. 11) , observa-se requisição para licitação que iniciou o Convite 111/2004 do IME. O recorrente solicitou início da licitação, na modalidade convite, e indicou orçamento estimado de R$ 128.300,00. Definiu o objeto como 'atividades de estudos e projetos para o desenvolvimento do monitoramento remoto de cargas incluindo o ini¿cio dos estudos hidrolo¿gicos (...) '. No mesmo modus operandi os documentos de peça 760, p. 11, peça 761, p. 11, peça 762, p. 10, peça 763, p. 12, e peça 764, p. 11, que tratam das requisições dos Convites 112 a 116/2004, respectivamente.
8.37.	Todos os documentos datam de 1/12/2004. Ou seja, no mesmo dia, o responsável assinou diversos pedidos de licitação, sempre indicando modalidade convite e valores próximos ao limite de R$ 150.000,00. Indicava, no entanto, objetos de estudos diferentes. No Convite 111/2004, referiu-se a estudos hidrológicos, enquanto no Convite 112/2004, mencionou estudos para controle de processos, e no Convite 113/2004, indicou estudos de terraplanagem.
8.38.	O recorrente, como se vê, fracionou o objeto a ser contratado e solicitou indevidamente a escolha da modalidade convite, tendo ainda convencido o comandante do IME de que não houve fracionamento das despesas.
8.39.	Noutro ponto, afirma também que as declarações de recebimento apenas certificavam a existência dos serviços ou produtos, independente de quem os tenha prestado, responsabilidade esta que seria da área administrativa do IME. No entanto, ao compulsar os autos, verifica-se que as declarações eram 'para fins de liquidação e pagamento' e atestavam a entrega do produto expressamente pela empresa contratada, como no Convite 111/2004, verbis (peça 759, p. 59) :
Declaro para fins de liquidac¿a¿o e pagamento que foram executado e/ou entregue pela empresa G & D Projetos e Servic¿os Ltda, o (s) servic¿o (s) / material (ais) referente (s) a¿ nota fiscal n° 0005, de 21 de Dezembro de 2004
8.40.	No mesmo sentido os documentos de peça 760, p. 58, peça 761, p. 59, peça 762, p. 62, peça 763, p. 64, peça 764, p. 60, respectivamente dos Convites 112 a 116/2004.
8.41.	As declarações em referência datam de 20 ou 21 de dezembro de 2004. Em vinte dias, portanto, os objetos eram licitados e entregues pelas empresas de fachada, com autorização para proceder aos pagamentos. Os próprios recorrentes, no entanto, asseveram que as empresas contrataram técnicos demitidos da Fundação Ricardo Franco somente no ano de 2005.
8.42.	De todo o exposto, não se discute que as irregularidades foram concretizadas a partir da atuação conjunta de diversos gestores, que agiram ao arrepio das normas pertinentes, em especial a Lei de Licitações, ao fracionar irregularmente os objetos a serem licitados e direcionar as contratações para o grupo de empresas de fachada. A atuação do recorrente, nesse contexto, foi parte fundamental, tendo sido devidamente demonstrada nos autos por meio de provas e depoimentos que convergem para comprovar sua participação nas irregularidades.
8.43.	O responsável afirma que houve falsificação de sua assinatura em documento relacionado ao Convênio PP-169/2003 DNIT. O referido ajuste é objeto de fiscalização na tomada de contas especial autuada sob o TC Processo 008.449/2015-5. No processo pertinente, portanto, a alegação de falsificação poderá ser adequadamente analisada, se reiterada pelo recorrente em sua defesa, com a juntada dos elementos que considere aptos a comprovar a falsificação.
8.44.	No mesmo sentido, o recorrente cita casos em que não assinou requisições para processos licitatórios e mesmo assim os certames foram realizados, como nos Convites IME 24, 25, 37 e 38, executados no âmbito do Convênio PP-169/2003 DNIT. A alegação também poderá ser examinada na TCE que apura irregularidades no referido ajuste, autuada sob o TC Processo 008.449/2015-5.
8.45.	Por fim, o recorrente colaciona os seguintes documentos:
	i) Peça 928 - Trecho do relatório do acórdão recorrido.
	ii) Peças 929 a 972 - Documentos para justificar movimentação bancária superior a R$ 3.000.000,00 (três milhões de reais) entre os anos de 2004 a 2009. 
	iii) Peças 977 a 1.012 - Documentos do IPM 00000167-93.2011.7.01.0201.
8.46.	No que pertine ao presente exame e às alegações do recorrente, cabe registrar que a movimentação bancária não foi utilizada no voto condutor da decisão recorrida como fundamento para responsabilização. De qualquer modo, o responsável sustenta que a movimentação de grandes valores no período se deve, em grande parte, a venda de lotes que seriam herança de sua esposa e a gestão de recursos da Associação Brasileira de Pavimentação Asfáltica, da qual era vice-presidente.
8.47.	Interessante notar que na peça 971, por coincidência, consta documento assinado pelo recorrente, tendo como destinatário Marcelo Cavalheiro, um dos sócios responsáveis pelas empresas contratadas pelo IME, participante do conluio examinado nestes autos. O documento refere-se à notificação extrajudicial, para que registrasse em cartório os lotes que teria comprado do Recorrente em 2005. Do mesmo modo o documento contido na peça 972, que se refere a outra notificação extrajudicial para registro de lote comprado por Marivone Oliveira dos Santos, outra das sócias das empresas contratadas pelo IME e que também participou do conluio examinado nestes autos.
8.48.	De qualquer modo, não se considera oportuno tecer maiores considerações sobre a movimentação bancária do recorrente e suas transações particulares com envolvidos nas fraudes ao IME, por não ter sido fundamento para condenação do responsável. Ainda que a movimentação bancaria do recorrente pudesse ser considerada compatível com seus rendimentos, não afastaria as irregularidades comprovadas nos autos.
9.	Da responsabilidade de Washington Luiz de Paula sobre as irregularidades
9.1.	O responsável registra que 'a denu¿ncia do Parquet Militar, decorridos 7 (sete) anos de intensas investigac¿o¿es e dilige¿ncias, se restringiu a¿ acusac¿a¿o de peculato desvio, raza¿o pela qual todas as teorias conspirato¿rias e as alegac¿o¿es infundadas no tocante a processo licitato¿rio, escolha de empresas, etc., na¿o devem sequer serem consideradas, eis que o Ministe¿rio Pu¿blico Militar (MPM) , no processo penal em curso na 2ª Aud/1ª CJM - RJ, na¿o requereu a condenac¿a¿o do Sr. Washington Luiz de Paula por tais motivos' (peça 1.020, p. 8) .
9.2.	A despeito de afirmar que sua condenação não foi requerida por questões atinentes a processo licitatório e escolha de empresas, prossegue seu recurso rebatendo as acusações do Ministério Público Militar de 'Fragmentação dos recursos de 70 convites de 2004 com valores próximos de R$150.000,00 deixando de fazê-los em uma modalidade superior (Tomada de Preços) , o que possibilitaria participação de empresas maiores e aumento do grau de controle'.
9.3.	Considera um equívoco utilizar a modalidade tomada de preços. Alega que seria igualmente uma fragmentação de recursos, com parcelamento de despesas, restrito a seleto grupo de grandes empresas, o que aumentaria o risco de oligopólio e direcionamento das contratações.
9.4.	Entende que a modalidade convite concederia divulgação mais ampla, pois permitiria participação de qualquer interessado do ramo no prazo de cinco dias úteis da divulgação do edital no Portal Comprasnet.
9.5.	Assinala que a modalidade tomada de preços seria mais restritiva e exigia prazo de quinze dias para apresentação de propostas, inviabilizando sua realização no prazo desejado, considerando que faltavam dezesseis dias úteis para o término do exercício financeiro de 2004 e não era possível a inclusão dos recursos em restos a pagar.
9.6.	Aponta que a decisão de licitar na modalidade convite foi do Comandante do IME, General Div Soares, mesmo tendo sido orientado a realizar dispensa de licitação com a Fundação Ricardo Franco (FRF) . Afirma que era o general quem fazia observações e determinava alterações no nos editais.
9.7.	Defende que foi condenado 'pelo simples encaminhamento de pedidos de abertura de processos licitatórios, por força de atribuição e dever funcional, com a modalidade de licitação antecipadamente solicitada, pelo dito direcionamento a empresas do suposto grupo criminoso, ditas fraudulentas' (peça 1.020, p. 32) . Considera que seus atos foram praticados em estrita obediência a ordem direta de superior hierárquico, Cel. Dias, Coordenador Geral de Convênios, o que o isentaria de responsabilidade, nos termos do Código Penal, em seu artigo 22, e da Lei 4.346/2002. Assinala que não praticou ato culposo e que as ordens não eram manifestamente criminosas.
9.8.	Registra que na¿o participava diretamente das licitac¿o¿es, uma vez que foi dispensado da func¿a¿o de encarregado do setor de material em 24/11/2003. Do mesmo modo, sustenta que na¿o foi autor dos projetos ba¿sicos ou executivos objetos dos processos licitato¿rios, e não possui¿a vi¿nculo de natureza te¿cnica, comercial, econo¿mica, financeira ou trabalhista com as empresas interessadas e participantes dos certames.
9.9.	O responsável também apresenta defesa em relação a irregularidades tratadas no âmbito judicial, como 'diverge¿ncias na designac¿a¿o do Major Washington Luiz de Paula para a Coordenac¿a¿o Administrativa do Conve¿nio DNIT/IME' (peça 1.020, p. 14) e 'ausência de materialidade na denúncia do Ministério Público Militar' (peça 1.020, p. 17) . Tais aspectos, no entanto, não apresentam pertinência com a responsabilização do recorrente neste Tribunal.
9.10.	Sobre os fundamentos que ensejaram sua responsabilização nesta Corte, cabe examinar os argumentos que se relacionam a pagamentos antecipados sem comprovação da execução dos serviços. Nesse aspecto, o responsável sustenta que tais pagamentos decorreram de ordens de seus superiores no Exército, e que foram necessárias porque os recursos financeiros precisavam ser utilizados até o final do exercício financeiro de 2004. Por oportuno, sintetiza-se as principais alegações do recorrente (peça 1.020, p. 11-28) :
Os pagamentos antecipados foram solicitados pelo Cmt do IME e autorizados pelo Cmt do Exe¿rcito, por meio de reunia¿o no Gabinete do Cmt do Exe¿rcito (GEN EX ALBUQUERQUE) , contando com a participac¿a¿o direta do GEN EX ENZO, Chefe do¿ DEC, GEN DIV BROCHADO, Vice-Chefe do DEC e CEL DIAS, Coordenador do Conve¿nio DNIT/IME-DEC, devidamente autorizado para representar o Cmt do IME na reunia¿o em Brasi¿lia.
As medidas administativas adotadas pelo IME foram as u¿nicas possi¿veis, via¿veis e adequadas naquele momento, executadas segundo o princi¿pio da economicidade e razoabilidade.
Em respeito ao contradito¿rio e a ampla defesa, propo¿e-se, que seja registrada por essa Egre¿gia Corte que o Sr. Washington Luiz de Paula - Major do Exe¿rcito, desempenhou seus deveres funcionais em estrito cumprimento do dever, subordinac¿a¿o e obedie¿ncia hiera¿rquica aos seus superiores e chefe imediato.
 (...) 
As notas de empenhos pagas antecipadamente, na¿o foram na sua totalidade como denunciado pelo MPM, pois os servic¿os eram intensos, ininterruptos e imediatos, tudo cumprindo determinac¿a¿o do Escala¿o Superior (SEF) .
Vale ainda dizer que a Coordenac¿a¿o Administrativa do Conve¿nio, no peri¿odo considerado (CAP WASHINGTON) , assessorou a Coordenac¿a¿o Geral (CEL DIAS) no sentido de que na¿o se deveria efetuar pagamentos, sem a devida autorizac¿a¿o do Comandante do Exe¿rcito para Emissa¿o de Pagamentos Antecipados.
A devida autorizac¿a¿o foi solicitada e concedida, com intervenie¿ncia do Gen Div Brochado (Vice-Chefe do DEC) e do Gen Ex Enzo (Chefe do DEC) , junto ao Gen Ex Albuquerque (Cmt do Exe¿rcito) .
Mesmo tendo sido autorizado pelo Cmt do Exe¿rcito os pagamentos antecipados, a administrac¿a¿o do IME sinalizou com a impossibilidade de faze¿-los sem a devida autorizac¿a¿o por escrito (processo formal) .
Assim, a administrac¿a¿o do IME elaborou uma declarac¿a¿o em que o Coordenador Geral do Conve¿nio deveria assina¿-la autorizando o pagamento e atestando, antecipadamente, a execuc¿a¿o do respectivo servic¿o.
O propo¿sito da declarac¿a¿o era respaldar, tecnicamente, o Ordenador de Despesas na execuc¿a¿o dos pagamentos, por se tratar do comprometimento do responsa¿vel pela fiscalizac¿a¿o, recebimento e atestado dos produtos gerados,
Consciente da autorizac¿a¿o pessoal do Cmt da forc¿a testemunhada pelo Gen Div Brochado e Gen Ex Enzo, o Cel Dias providenciou as respectivas declarac¿o¿es por ocasia¿o do encaminhamento das notas fiscais para pagamento.
 (...) 
Quanto- a¿s declarac¿o¿es de aceite dos servic¿os emitidas, assinadas e encaminhadas pela Cordenac¿a¿o do Conve¿nio, portanto, na sua maioria enviadas anteriores a execuc¿a¿o total dos objetos, foi uma condicionante para emissa¿o dos pagamentos antecipados.
Em si¿ntese, foi uma imposic¿a¿o do Ordenador de Despesas no peri¿odo, Ten-Cel Costa Rodrigues, para dar celeridade e seguranc¿a, aos Agentes da Administrac¿a¿o do IME, haja vista o grande volume de recursos empenhados que deveriam ser pagos antecipamente.
Por fim, houve a necessidade dos pagamentos antecipados devido a proibic¿a¿o, orientada pela Secretaria de Economia e Financ¿as do Exe¿rcito, do registro e inclusa¿o de despesas originadas de Conve¿nios em RESTOS A PAGAR no final do exercício financeiro de 2004.
9.11.	Noutro giro, o responsável defende que não havia conluio entre militares e empresas contratadas, pois os convites eram divulgados na internet, pelo Portal Comprasnet, e os vínculos de amizade e parentesco ocorreram apenas em 2005, após a realização dos certames. Pondera que seria inviável, também, manipular um número tão grande de agentes envolvidos nos procedimentos administrativos, que abrangia diversas diretorias e órgãos do Exército e do DNIT.
9.12.	Aponta o Tenente Coronel Wilton Pinto, ordenador de despesas do IME no período de 2002 a 2004, como o verdadeiro elo de ligação com o empresário Marcelo Cavalheiro, que era militar da reserva na¿o remunerada do Exe¿rcito. Argumenta que eles serviram no Exército no mesmo período, enquanto sua relação com o empresário Marcelo Cavalheiro seria apenas profissional.
9.13.	Argumenta que o Gen. Enzo, Chefe do DEC a¿ época e posteriormente Comandante do Exe¿rcito, acompanhava execuc¿a¿o e controle do Centran pessoalmente em visitas no pre¿dio do referido Centro e nas prestações de contas, que foram algumas vezes realizadas no audito¿rio do DEC em Brasi¿lia. Entende que houve comprometimento do Chefe do DEC no acompanhamento, no controle, nas ac¿o¿es corretivas e nas prestac¿o¿es de contas dos estudos e dos projetos elaborados, de forma que qualquer ilegalidade apontada pelo IPM e pelo MPM deveria ser responsabilidade do Gen. Enzo.
9.14.	Os argumentos do recorrente podem ser assim consolidados (peça 1.020, p. 11-38) : 
 (...) denunciar formac¿a¿o de conluio de tre¿s grupos envolvendo militares e empresa¿rios, por va¿rios motivos, e¿ uma denu¿ncia impro¿pria, indevida e sem fundamentac¿a¿o.
Ate¿ porque, para que a teoria da conspirac¿a¿o do MPM fosse verdade, as Diretorias responsa¿veis pela fiscalizac¿a¿o, acompanhamento, supervisa¿o e gerenciamento da execuc¿a¿o e entega dos objetos conveniados do DNIT deveriam integrar a presente responsabilidade solida¿ria pelos suposto dano ao era¿rio.
A Supervisa¿o, gerenciamento, acompanhamento e fiscalizac¿a¿o eram julgadas em alinho com as etapas dos respectivos conve¿nios, pelo Engenheiro do Quadro Permanente do DNIT, DR EMERSON SALGADO, a quem caiba assessorar as respectivas Diretorias do DNIT, com parecer favora¿vel te¿cnica e administrativamente a todos os produtos objetos dos conve¿nios.
Por estas razo¿es, percebe-se a impossibilidade de formac¿a¿o de conluios entre militares recentemente reunidos na sua totalidade e de diferentes escolas de formac¿a¿o e pensamento (AMAN / IME / EsAEX / CPOR) , com profissionais civis e de o¿rga¿os distintos (DNIT e MT) .
 (...) 
E¿ preciso insistir tambe¿m no fato de que nem o Major Washington, ou qualquer outro administrador pu¿blico, detinha poder para retardar ou proibir a participac¿a¿o de empresas no certame licitato¿rio, sob pena de pra¿tica criminosa.
De modo geral, a Administrac¿a¿o Pu¿blica Federal e¿ forc¿osamente obrigada a divulgar seus Editais de licitac¿o¿es no SISTEMA GOVERNAMENTAL SIASG/SICAF - COMPRASNET, que tem abrange¿ncia NACIONAL.
Assim, impossi¿vel seria o direcionamento dos objetos a¿s empresas com suposto vinculo de amizade com o Maj Washington. Ora, Exa., a acusac¿a¿o do MPM subestima a intelige¿ncia de qualquer agente da administrac¿a¿o pu¿blica.
 (...) 
Oportuno se torna dizer, que a Gesta¿o Administrativa das empresas, conduzida diretamente pelo enta¿o CONCUNHADO do Major Washington, Sr. EDSON LOUSA FILHO, foi motivada pelo estado critico de sau¿de do Sogro, conforme inclusa¿o dos comprovantes me¿dicos nesta instruca¿o processual, qual seja, a ocorre¿ncia de um tumor maligno na pro¿stata.
Ale¿m disso, cristalino e¿ o afastamento do Sr. EDSON LOUSA FILHO, no ano de 2004, para retornar ao exercício de suas atividades na a¿rea da Engenharia Ele¿trica, peri¿odo em que foi contratado em Carteira Profissional, para execuc¿a¿o de servic¿os eletrote¿cnicos no Estado de Sa¿o Paulo.
Cumpre-me registrar que no ano de 2004, o CONCUNHADO do Major Washington, Sr. EDSON LOUSA, Eletrote¿cnico da LIGHT de 1968 a 2000, estava executando um Projeto de substituic¿a¿o da rede ae¿rea por subterra¿nea no Bairro JARDINS em Sa¿o Paulo.
Inadequado seria esquecer, tambe¿m que o CONCUNHADO do Major Washington, empresa¿rio Sr. EDSON LOUSA FILHO, iniciou suas atividades representando as empresas ANKAR e DIGMAR a partir de maio 2005.
Impede observar que a materialidade da execuc¿a¿o dos servic¿os e entrega dos produtos foi comprovada com a devida contratac¿a¿o, exclusiva para gesta¿o dos conve¿nios, dos cerca de 80 profissionais, dentre eles, Engenheiros, Analistas, Advogados, Contadores, Jornalistas, Socio¿logos, Bio¿logos, Oceano¿grafos, Administradores e Tecno¿logos, responsa¿veis pelo desenvolvimento das atividades dos conve¿nios DNIT/IME no peri¿odo de junho a dezembro de 2005.
Cumpre consignar que todas as contratac¿o¿es foram adstritas a¿ solicitac¿a¿o da Coordenac¿a¿o do Conve¿nio, do Instituto Militar de Engenharia e da Chefia do Departamento de Engenharia e Construc¿a¿o no pe¿riodo de maio a dezembro de 2005.
Roborando o assunto, cristalino e¿ que no peri¿odo considerado pelo MPM como ocorre¿ncia de formac¿a¿o do suposto no exerci¿cio financeiro de 2004, o concunhado do ora acusado na¿o tinha vinculo comercial, juri¿dico, civil e te¿cnico com nenhuma das empresas, inclusive na¿o iniciara suas gesto¿es.
Por tudo isso e diante de farta documentac¿a¿o, depoimento em jui¿zo e comprovac¿a¿o material, restou claro que o CONCUNHADO do Major Washington, na¿o tinha vi¿nculo com o NOTIFICADO no peri¿odo alegado.
Cumpre consignar, ainda, que, de outro lado, causa espe¿cie que o o MPM insiste em tumultuar o entendimento desse Douto Relator com o argumento de que quase todos os gastos relativos a conve¿nios, cerca de 11 milho¿es, nos exerci¿cios financeiros de 2004 e 2005, foram direcionados a¿s empresas supostamente ligadas ao Major Washington, sem prova material que comprove essa vinculac¿a¿o. E mais: com todos os servic¿os tendo sido prestados dentro dos limites da Lei e dos conve¿nios.
 (...) 
Cumpre consignar, preliminarmente, que imediatamente a saída do TC WILTON PINTO do Exe¿rcito Brasileiro (abril de 2009) grande parte das empresas, objeto desse processo, foram abertas pelo grupo do empresa¿rio MARCELO CAVALHEIRO (Militar da Reserva na¿o Remunerada do Exe¿rcito - Tenente/R2 - Aprovisionador no Batalha¿o de Guardas, sendo o TC WILTON PINTO, Ordenador de Despesas do IME no peri¿odo de 2002 a 2004, seu superior hiera¿rquico naquela Organizac¿a¿o Militar, FISCAL ADMINISTRATIVO) .
A ti¿tulo de esclarecimento, foi apartir da assunc¿a¿o do TC WILTON PINTO como Ordenador de Despesa do IME, que as empresas citadas no processo comec¿aram a comercializar com o IME (11/04/2002) .
E¿ de verificar-se no SIASG/SICAF - SIAFI (Sistema Integrado da Administrac¿a¿o Financeira) , para subsidiar esse apontamento e possibilitar um julgamento justo e imparcial, o CNPJ de todas as empresas apontadas como controladas e vinculadas ao Major Washington, antes desse peri¿odo inexiste nota de empenho, liquidação e pagamento (esta¿gio das despesas) em favor de qualquer das empresas apontadas como controladas pelo Sr. Washington Luiz de Paula.
 (...) 
Da mesma sorte, para identificar a VERDADE REAL do vi¿nculo e amizade e comprometimento entre o TC WILTON PINTO e o empresa¿rio MARCELO CAVALHEIRO, basta verificar as alterac¿o¿es militares (documento que registra a vida do militar na caserna) do TC R/1 WILTON PINTO e do TEN R/2 MARCELO CAVALHEIRO.
Tenha-se presente que ficara¿ provada a estreita, comprometida e confidencial ligac¿a¿o do FISCAL ADMINISTRATIVO (MAJ WILTON PINTO) e seu APROVISIONADOR (MARCELO CAVALHEIRO) no 1° BATALHA¿O DE GUARDAS/RJ.
Em suma, ha¿ de se perceber perfeitamente quem, em verdade, teria vinculo com as empresas do empresa¿rio Sr. Marcelo Cavalheiro.
Percebe-se que as empresas dos empresa¿rios SE¿RGIO CAETANO CAVALHEIRO e MARCELO CAVALHEIRO so¿ comec¿aram a comercializar com o IME a partir da GESTÃO DO TC WILTON PINTO como ORDENADOS DE DESPESAS, e ainda que as demais empresas foram igualmente constitui¿das e ABERTAS na junta comercial, no peri¿odo conturbado da PASSAGEM para a RESERVA REMUNERADA do TC WILTON PINTO, ideologicamente, motivada pelos fortes indi¿cios de crimes praticados por este militar na Gesta¿o como ORDENADOR DE DESPESAS do IME.
Posta assim a questa¿o, e¿ de se dizer que, ideologicamente, o Comandante do IME (GEN DIV SOARES) teria praticado os crimes tipificados no Co¿digo Penal Miltar. A saber os de 'Prevaricac¿a¿o', 'Inobserva¿ncia da Lei' e de 'Condescende¿ncia Criminosa.'
Laboram em erro as deciso¿es do Cmt do IME (GEN DIV SOARES) ao se abster de determinar a abertura do respectivo Inque¿rito Policial Militar e comunicar os fatos narrados na conclusa¿o da sindica¿ncia ao Comando do Exe¿rcito, para tomada das medidas administrativas e judiciais julgadas necessa¿rias, e ainda de permitir a passagem para a Reserva Remunerada do TC WILTON PINTO, diante da constatac¿a¿o de indi¿cios e evide¿ncias de pra¿ticas delitivas no peri¿odo da sua Gesta¿o como Ordenador de Despesas do IME.
A¿ mais das vezes, conve¿m assinalar que foi exatamente a partir desse peri¿odo que 'constrangimentos ilegais' e 'coac¿o¿es morais' ao Sr. Washington Luiz de Paula, ao CAP VANCLER, ao TC Ronald, ao TC Costa Rodrigues, ao Cel Dias e ao Gen Div Brochado passaram e ser cometidos pelo TC WILTON PINTO. Militar de personalidade forte e conturbada, conduta delitiva, parceria criminosa e oficiosa com Policiais da Poli¿cia Militar e Civil do Estado do Rio de Janeiro.
Ao ensejo da conclusa¿o do item acima, todos os militares acima, exceto o Sr. Washington Luiz de Paula, se absteram de denunciar as pra¿ticas criminosas do TC WILTON PINTO.
Isto posto, e¿ de fa¿cil entendimento reconhecer o autor das denu¿ncias e da articulac¿a¿o e montagem de um dossie¿, meticulo e intencional para apontar supostos desvios de recursos e danos ao era¿rio, ideologicamente praticados na gesta¿o dos recursos com os processos licitato¿rios do fim do exerci¿cio financeiro de 2004.
Assim, e¿ de ser considerado na ana¿lise supra, que o vi¿nculo empresarial com o Sr. EDSON LOUSA FILHO, concunhado do Sr. Washington Luiz de Paula, foi materializado com a 'proposta' de parceria empresarial com o Sr. Se¿rgio Caetano e Marcelo Cavalheiro a partir no exerci¿cio financeiro de 2005, ou seja, apo¿s os processos licitatorios celebrados e na maioria pagos antecipamente, por forc¿a do encerramento do exerci¿cio fianceiro de 2004 e da proibic¿a¿o da inclusa¿o destes recursos em 'Resos a Pagar - 2004'.
Ora, face as considerac¿o¿es aduzidas, quem na verdade seria amigo e parceiro do Sr MARCELO CAVALHEIRO, ha¿ longa data na caserna e no cena¿rio comercial e¿, indubitavelmente, o TC WILTON PINTO. Autor declarado das DENU¿NCIAS veiculadas na mi¿dia e na internet.
Como se depreende, todos no IME sabiam da relac¿a¿o de amizade do TC WILTON PINTO e do empresa¿rio MARCELO CAVALHEIRO, mas para substanciar a conclusa¿o do IPM 25/DCT, a TCE/IME e a argumentac¿a¿o da denu¿ncia do MPM, do vi¿nculo com empresas supostamente fraudulentas, consideram apenas a atuac¿a¿o das citadas empresas no peri¿odo no exerci¿cio financeiros de 2004 e 2005, com supostas irregularidades, atribuindo essa relac¿a¿o e vinculo de amizade com o Sr. Washington Luiz-de Paula.
 (...) 
Como se ha¿ verificar os empresa¿rios, Sergio Caetano e Marcelo Cavalheiro, na ocasia¿o dos processos licitato¿rios, ja¿ atuavam comercialmente, com as empresas Brunay, Raned, Grisa e SC-Reforma, nas execuc¿o¿es de servic¿os e fornecimentos de materiais para a Administrac¿a¿o do IME, de igual forma na¿o havia vinculo comercial e juri¿dico com o NOTIFICADO, Sr. Washington Luiz de Paula.
Desta feita, na ocasia¿o dos Processos Licitato¿rios, objeto da NOTIFICAC¿A¿O, importante dizer que, o Major Washington na¿o figurava como Agente da Administração do IME, nem atuava como membro da Comissão Permanente de Licitação. 
 (...) 
No que se refere a participac¿a¿o de CONCUNHADO do Sr. Washington Luiz de Paula na composic¿a¿o societa¿ria de empresa, 7 (sete) anos apo¿s o tratamento indigno e vexato¿rio do NOTIFICADO, e¿ fa¿cil perceber que se tratou de uma articulac¿a¿o criminosa do TC WILTON PINTO, que por interme¿dio de terceiros, e prova¿vel vi¿nculo com o Sr MARCELO CAVALHEIRO, ofereceu proposta vantajosa ao seu CONCUNHADO para participar do grupo empresarial no gerenciamento de obras e execuc¿a¿o de servic¿os em outras organizac¿o¿es militares (Cole¿gio Militar/RJ, EsA0, INPH, CAEX, entre outras) .
Ao perceber a prova¿vel ligac¿a¿o do TC WILTON PINTO com o Sr. MARCELO CAVALHEIRO, por ocasia¿o do comunicado do seu CONCUNHADO da nova parceria com o Sr. Anto¿nio Cavalheiro e Marcelo Cavalheiro, o Sr. Washington Luiz de Paula relatou o fato, imediatamente, ao CEL DIAS, Coordenador Geral do Conve¿nio, seu Chefe imediato, momento no qual, inclusive, colocou seu cargo a¿ disposic¿a¿o para possi¿vel transfere¿ncia interna ou externa do IME, o que na¿o foi aceito e julgado pertinente pela coordenac¿a¿o do conve¿nio e vice-chefia do DEC.
Roborando o assunto, igualmente, foi imediatamente informada ao CEL DIAS, a parceria comercial dos empresa¿rios MARCELO CAVALHEIRO e EDSON LOUSA FILHO, e para impedir prova¿veis desvios de recursos e ameac¿as, estas pessoalmente formuladas pelo TC WILTON PINTO, o CEL DIAS decidiu concentrar a contratac¿a¿o dos profissionais necessa¿rios para o funcionamento do CENTRAN e execuc¿a¿o dos estudos, projetos, programas e pesquisas conveniadas, nas empresas ANKAR e DIGMAR, vencedoras dos certames licitato¿rios no final do exerci¿cio financeiro de 2004. Inclusive as despesas necessa¿rias ao apoio te¿cnico, operacional e logi¿sticos, estes -custeados pelas demais empresas vencedoras dos processos licitato¿rios.
 (...) 
O conhecimento profissional, relac¿a¿o comercial de compra e execuc¿a¿o de servic¿os e¿ algo mais que natural entre Agentes Executores Diretos da Administrac¿a¿o Pu¿blica. Mais facilmente pelo empresa¿rio ser oriundo de um o¿rga¿o de formac¿a¿o militar - CPOR/RJ (Marcelo Cavalheiro foi Tenente R/2 do Exe¿rcito) .
Como poderia um Gestor Administrativo em contato direto e frequentemente com empresa¿rios, na¿o ter o mi¿nimo de conhecimento e contato profissional. MARCELO CAVALHEIRO era um, entre centenas de empresa¿rios que tinha o mesmo vi¿nculo de simples relac¿a¿o profissional com o MAJ WASHINGTON.
E¿ abusar do amadorismo, acreditar que na¿o haveria conhecimento e relac¿a¿o meramente profissional nesse contexto. Todos profissionais privados ou pu¿blicos tem essa relac¿a¿o.
Na¿o significa, nesta hipo¿tese, a certeza ou garantia de ocorre¿ncia de desvios de recursos pu¿blicos, peculato, enriquecimentos ili¿citos e improbidades administrativas, como insistentemente relatadas pelo IPM e MPM.
 (...) 
Posta assim a questa¿o, e¿ de ser dizer que na¿o existe amparo legal, juri¿dico ou administrativo que impec¿a o CONCUNHADO do Sr. Washington Luiz de Paula, no peri¿odo considerado, de participar de processos licitato¿rios, sob pena de ser cometido afronta aos princi¿pios constitucionais da igualdade, imparcialidade, impessoalidade e julgamento objetivo.
Pertinente observar que por ocasia¿o da realizac¿a¿o dos processos licitata¿rios em questa¿o, na¿o havia nenhuma pessoa com grau de parentesco com o NOTIFICADO, Sr. Washington Luiz de Paula na composic¿a¿o societa¿ria das empresas, no peri¿odo do processamento dos 80 processos licitatórios no IME J2004) : antagônico ao citado na denu¿ncia.
Análise
9.15.	Não se vislumbra possível acolher as razões apresentadas.
9.16.	O responsável expõe diversas alegações desprovidas de elementos probatórios que as embasem. Traz afirmações genéricas e conclui que não houve irregularidades pelas quais possa ser responsabilizado.
9.17.	Inicialmente, cabe registrar que sua condenação decorreu de atos praticados como coordenador administrativo de convênios do IME. Nesta função, participou ativamente dos certames ora fiscalizados e que geraram prejuízos comprovados ao Erário.
9.18.	De início, afirma que a escolha da modalidade convite foi feita por seu superior hierárquico. No entanto, passa a defender que esta seria a opção mais adequada, uma vez que traria maior concorrência e daria maior publicidade aos certames do que a tomada de preços, em especial por permitir a divulgação de edital no Portal Comprasnet. Seu argumento é meramente especulativo e não se confirmou ao final. Do que restou consignado nos autos, os diversos convites resultaram em frustração ao caráter competitivo da licitação, irregular fracionamento de despesa, e permitiram o cometimento de fraude no âmbito do IME, com a participação apenas das empresas constituídas pelos empresários Edson Lousa Filho e Marcelo Cavalheiro, que possuíam ligação com o próprio recorrente.
9.19.	As empresas que faziam parte do esquema fraudulento não possuíam expertise para produzir os trabalhos para os quais foram contratadas, uma vez que eram recém constituídas e sequer eram registradas no Conselho Regional de Engenharia, Arquitetura e Agronomia/RJ (CREA/RJ) , conforme se observa do documento juntado à peça 767. Com efeito, o CREA/RJ rechaçou a autenticidade das certidões apresentadas pelas empresas nos certames do IME, atestando que eram falsas e que as empresas não tinham registro no Conselho, não podendo exercer quaisquer atividades nas áreas da engenharia, arquitetura e agronomia. Os próprios recorrentes trazem documentos e alegações no sentido de que essas empresas somente contrataram técnicos especializados nos objetos licitados em 2005.
9.20.	 Na peça 744 dos autos, observa-se que a auditoria do Exército elaborou um mapa ilustrativo com a 'teia de relacionamentos' que envolvia as empresas que participavam e venciam os convites realizados pelo IME no âmbito do Convênio DNIT PP/207/2004.
9.21.	E o conluio entre as empresas era evidente, conforme examinou a Unidade Técnica de Origem na instrução de peça 780, p. 31:
i) nos Convites 111, 112, 113, 114, 115 e 116/2004 (pec¿as 759 a 764) (...) os objetos constantes nas propostas de prec¿os de todas as empresas sa¿o ide¿nticos entre si mas divergem do que foi estabelecido originalmente nos respectivos certames (Convite 111/2004 - cotejo entre a p. 15 e as p. 43, 45, 47 e 49 da pec¿a 759; Convite 112/2004 - cotejo entre a p. 17 e as p. 45, 47, 49 e 51 da pec¿a 760; Convite 113/2004 - cotejo entre a p. 15 e as p. 43, 45, 47 e 49 da pec¿a 761; Convite 114/2004 - cotejo entre a p. 15 e as p. 43, 45, 47 e 49 da pec¿a 762; Convite 115/2004 - cotejo entre a p. 17 e as p. 46, 48, 50 e 52 da pec¿a 763; e Convite 116/2004 - cotejo entre a p. 17 e as p. 45, 47, 49 e 51 da pec¿a 764) . Destaque-se, por exemplo, que o objeto licitado no a¿mbito do Convite 115/2004 fazia refere¿ncia a 'estudos de pavimentac¿a¿o', enquanto que todas as empresas referenciaram em suas propostas 'projeto de iluminac¿a¿o'.
9.22.	As inconsistências nas propostas eram flagrantes e demonstram a fraude licitatória. Não há que se falar, portanto, em obediência hierárquica e cumprimento de ordem superior, uma vez que é clara a ilegalidade praticada, em especial o descumprimento da Lei de Licitações, em seu artigo 22, que trata das modalidades licitatórias. Nesse contexto, perde relevo a necessidade de que haja norma expressa que proíba a participação de concunhado do recorrente nas licitações.
9.23.	Como bem consignou a Unidade Técnica de Origem (peça 780, p. 47) :
 (...) e¿ paci¿fica a jurisprude¿ncia desta Corte no sentido de que a contratac¿a¿o, pela Administrac¿a¿o, de empresas pertencentes a parentes de gestor pu¿blico envolvido no processo caracteriza, diante do manifesto conflito de interesses, violac¿a¿o aos princi¿pios constitucionais da moralidade e da impessoalidade (Aco¿rda¿os 1170/2010-TCU-Plena¿rio, 607/2011-TCU-Plena¿rio, 1019/2013-TCU-Plena¿rio, 1.511/2013-TCU-Plena¿rio e 1941/2013-TCU-Plena¿rio) .
9.24.	O contexto fático e conjunto probatório carreado aos autos, como visto, demonstra o direcionamento nas contratações, que também se repetiu nos pagamentos. Feitos de forma antecipada e sem comprovação de entrega dos bens e serviços contratados, a partir do atesto de recebimento feito pelo próprio recorrente.
9.25.	O responsável argumenta ainda que seu vínculo com os sócios das empresas somente ocorreu em 2005, após a realização dos certames. No entanto, o vínculo a que se refere o recorrente a partir de 2005 era meramente formal, quando seu concunhado Edson Lousa Filho passou a figurar como sócio de direito nas empresas Deligon e 1214 GNBR, respectivamente, a partir de 4/5/2005 e de 16/11/2006.
9.26.	Verifica-se que Edson Lousa Filho era sócio de fato e administrava as empresas contratadas desde a sua constituição, em 2004, conforme depoimentos convergentes prestados no IPM, inclusive de sócios 'laranjas', verbis (peça 780, p. 58) :
a) Sr. Washington Luiz de Paula - afirma a¿ p. 7 da pec¿a 21 que a administrac¿a¿o orc¿amenta¿ria e financeira das empresas estavam a cargo do Sr. Edson;
b) Sra. Jacqueline Fonseca Lousa - afirma a¿ p. 19 da pec¿a 20 que era o Sr. Edson quem cuidava das empresas;
c) Sra. Edila¿nia Fonseca Froufe - afirma a¿ p. 10 da pec¿a 20 que era o Sr. Edson quem administrava as empresas;
d) Sr. Antonio da Cruz Fonseca - afirma a¿ p. 15 da pec¿a 20 que era o Sr. Edson quem cuidava dos nego¿cios da fami¿lia;
e) Sr. William Lourenc¿o da Silva - afirma a¿ p. 44 da pec¿a 19 que entrou nas sociedades a pedido do Sr. Edson, que tambe¿m solicitou o ingresso de seus pais nas firmas (Sr. Uilson Agostinho da Silva e Sra. Celia Lourenc¿o da Silva) .
298. Ademais, o pro¿prio responsa¿vel, ao ser inquirido no a¿mbito do IPM, assevera a¿s p. 25 da pec¿a 20 que sua func¿a¿o nas empresas era administra¿-las.
9.27.	As justificativas do recorrente acerca dos pagamentos antecipados também não prosperam. O exíguo prazo para término do exercício financeiro e impossibilidade de registro em restos a pagar não são motivos justos para prática de fracionamento de despesas e atos tendentes a burlar ao devido processo licitatório. Além de resultar em esquema de fraude premeditado, permitiu o pagamento antecipado por serviços não prestados a empresas de fachada que não possuíam capacidade para produzir os objetos esperados, com prejuízos ao Erário.
9.28.	A participação de outros responsáveis está sendo tratada em processos que apuram as mesmas irregularidades. A conduta do Chefe do DEC, General Enzo Martins Peri, por exemplo, foi examinado pelo voto revisor do Ministro Benjamin Zymler no TC Processo 022.244/2010-7 (pec¿a 339) , que propo¿s afastar a responsabilidade do referido oficial sobre as irregularidades, o que foi acatado pelo Plena¿rio do Tribunal. A responsabilidade do General Rubens Silveira Brochado, supervisor do Centran à época, é avaliada no TC Processo 011.164/2015-8, processo de TCE tambe¿m decorrente da auditoria feita no TC Processo 022.244/2010-7.
9.29.	No caso do recorrente, no entanto, resta comprovada a sua participação nas irregularidades, e cabe registrar a constatação do Ministério Público Militar quanto a sua movimentação financeira no período (peça 522, p. 31-32) :
IlI - DA EVOLUC¿A¿O PATRIMONIAL INCOMPATI¿VEL
A sensac¿a¿o de que tudo estava sob controle levou-os a praticar atos desmedidos, como intensa aquisic¿a¿o de bens mo¿veis e imo¿veis, realizac¿a¿o de viagens ao exterior, farta disponibilidade de recursos em conta banca¿ria (informac¿o¿es da Receita Federal - Anexo 7) , tudo em raza¿o da obtenc¿a¿o ili¿cita de recursos financeiros, sena¿o vejamos.
O Major WASHINGTON afirmou que sua esposa (Katherine) tem despesas mensais com carta¿o de cre¿dito em aproximadamente R$ 20.000,00 (vinte mil reais) . Alegou ainda que adquiriu inu¿meros vei¿culos - a maioria importados e blindados. Ale¿m disso, no posto de capita¿o a¿ e¿poca, tinha vencimento bruto anual na¿o superior a R$ 105.000,00 (cinco e cinco mil reais) , pore¿m sua movimentac¿a¿o banca¿ria revelou-se vultosa e totalmente incompati¿vel com a sua condic¿a¿o econo¿mica, eis que respectivamente nos anos de 2004, 2005 e 2006 teve movimentac¿a¿o financeira crescente de R$ 367.639,77 (trezentos e sessenta e sete mil, seiscentos e trinta e nove reais, setenta e sete centavos) , R$ 387.593.25 (trezentos e oitenta e sete reais, quinhentos e noventa e tre¿s reais, vinte e cinco centavos) e R$ 1.153.755,61 (um milha¿o, cento e cinquenta e tre¿s mil, setecentos e cinquenta e cinco reais, sessenta e um centavos) . Sua esposa (Katherine Amaral Fonseca de Paula) , tambe¿m teve uma movimentac¿a¿o banca¿ria no peri¿odo, notadamente de R$ 191.932,12 em 2004, consoante informac¿o¿es da Receita Federal (Anexo 7) .
Na¿o obstante, coincidentemente em setembro de 2009, me¿s em que foi instaurada uma sindica¿ncia do DEC (Departamento de Engenharia e Construc¿a¿o) , para apurac¿a¿o de supostas irregularidades no CENTRAN (Centro de Excele¿ncia em Engenharia de Transportes) , entidade administrada pela Assessoria 7 do DEC, cuja investigac¿a¿o resultou no afastamento dos dois primeiros denunciados, o referido major supostamente alienou o imo¿vel localizado na Rua Pinho, 255, em Jacarepagua¿, para o seu concunhado EDSON LOUSA FILHO (fls. 790/876) . Antes disso, em 10/08/2006, consta que vendera o imo¿vel situado na rua Arnaldo Quintela, 103, apto. 801, em Botafogo.
9.30.	O recorrente não trouxe justificativas para sua movimentação bancária no período. De qualquer modo, entende-se que a responsabilidade do recorrente sobre as irregularidades restou comprovada nos autos, não sendo possível acolher os argumentos recursais apresentados.
CONCLUSÃO
10. 	Da análise, conclui-se que, até o momento, prevalece o entendimento de que são imprescritíveis as ações de ressarcimento ao Erário fundadas em decisões de tribunais de contas, não havendo que se falar em suspensão do processo.
10.1.	Com relação a Gleice Regina Balbino de Almeida, é de se reconhecer a sua ilegimitidade passiva, por ser sócia 'laranja' que teve seu nome utilizado por terceiros para cometimento de fraudes.
10.2.	Quanto ao mérito, os recorrentes Paulo Roberto Dias Morales e Washington Luiz de Paula não trouxeram argumentos ou elementos hábeis a descaracterizar os fundamentos da decisão recorrida, que merece ser mantida em seus exatos termos, eis que demonstrou a participação destes gestores nas irregularidades aqui examinadas.
10.3.	O responsável Paulo Roberto Dias Morales requereu, ainda, a concessão de efeito suspensivo ao seu recurso, a despeito da interposição intempestiva. Neste momento recursal, em que se examina mérito do recurso e propõe-se o não provimento, entende-se prejudicado o exame de eventual concessão de efeito suspensivo. Uma vez que o recurso não merece provimento, não há que se falar em suspender os efeitos da decisão recorrida, que deve ser mantida em seus exatos termos.
10.4.	Registre-se, por fim, que os patronos dos recorrentes Paulo Roberto Dias Morales e Cláudio Vinícius Costa Rodrigues pugnam pela produção de sustentação oral por ocasião do julgamento em plenário (peça 926, p. 198, e peça 1.018, p. 10-11) , cabendo deferimento em relação ao primeiro responsável, nos termos do art. 168 do RI/TCU. A notificação do interessado acerca do deferimento do pedido deve ser realizada por meio da publicação da pauta de julgamento na imprensa oficial ou no portal do Tribunal na internet, nos termos do art. 3º da Portaria TCU 239/2000 c/c art. 141, § 4º, do RITCU.
10.5.	Quanto ao pedido de Cláudio Vinícius Costa Rodrigues, verifica-se que seu recurso não foi conhecido, nos termos do Acórdão 2288/2018-TCU-Plenário (peça 1.050) , ratificado pelo Acórdão 2763/2018-TCU-Plenário (peça 1.128) , proferido após embargos de declaração do responsável. Em ambos os julgados houve publicação da pauta de julgamento na imprensa oficial, nos termos do art. 3º da Portaria TCU 239/2000 c/c art. 141, § 4º, do RITCU, com indicação da sua advogada. Desse modo, não se verifica necessário adotar procedimentos adicionais neste aspecto.
PROPOSTA DE ENCAMINHAMENTO
11.	Ante o exposto, propõe-se, com fundamento no artigo 32, I, e 33 da Lei 8.443/1992:
	a) conhecer dos recursos de Gleice Regina Balbino de Almeida, Paulo Roberto Dias Morales e Washington Luiz de Paula e, no mérito:
		a.1) dar provimento ao recurso de Gleice Regina Balbino de Almeida, para afastar a sua responsabilidade sobre as irregularidades e sobre os débitos imputados em solidariedade nos itens 9.4, 9.5, 9.5.1, 9.7.1, 9.9 e 9.11 do acórdão recorrido; e
		a.2) negar provimento aos recursos dos demais responsáveis;
b)	deferir os pedidos de sustentação oral, nos termos do art. 168 do RI/TCU, devendo os interessados serem notificados nos moldes do artigo 3º da Portaria TCU 239/2000 c/c artigo 141, § 4º, do RITCU;
	c) dar ciência da decisão aos recorrentes e aos demais interessados."
	9. No seu parecer, o Ministério Público junto ao TCU assim se pronunciou:
	" (...) 
A análise dos elementos apresentados em sede recursal não permite aferir a existência de quaisquer informações capazes de afastar a irregularidade motivadora da condenação, atinente à realização de pagamentos a empresas que não foram as responsáveis pela prestação dos serviços contratados.
Embora os recorrentes tentem conduzir ao entendimento de que as conclusões a que chegou este Tribunal tenham se pautado nas manifestações do Ministério Público Militar (MPM) e nos dados obtidos durante o IPM 190/2010, sobressai que a exigência de ressarcimento fundou-se na auditoria realizada pelo próprio TCU em 2010, a qual originou a presente TCE.
Assim, ante a constatação de que os produtos e serviços contratados por meio dos Convites 109 a 116/2004 não foram elaborados ou prestados pelas empresas vencedoras dos certames, bem assim diante da ausência de prova em contrário trazida pelos recorrentes, deve permanecer incólume o Acórdão 1012/2018-TCU-Plenário no tocante aos Srs. Paulo Roberto Dias Morales e Washington Luiz de Paula.
O Sr. Washington Luiz de Paula não logrou êxito em desconstituir a teia de relacionamentos que identificou a constituição de empresas de fachada criadas com o intuito de vencer as licitações realizadas pelo IME. Em meu parecer que precedeu a apreciação de mérito destas contas especiais, manifestei-me sobre o tema nos seguintes termos:
30. Em relação ao Sr. Washington Luiz de Paula, ocupante do cargo de Coordenador Administrativo de Convênios, embora tenha negado conhecer a composição societária das empresas participantes dos convites, tal assertiva não se coaduna com as informações disponíveis nos autos. Ao contrário, utilizando uma vez mais a teia de relacionamentos na peça 744, é possível verificar que o mesmo não apenas conhecia como tinha relação de parentesco com Sr. Antônio da Cruz Fonseca (sogro) , a Sra. Edilânia Fonseca Froufe (cunhada) , a Sra. Jacqueline Fonseca Lousa (cunhada) e o Sr. Edson Lousa Filho (concunhado) , este último, como já dito anteriormente, considerado o integrante central de um dos grupos de empresas utilizadas no esquema de fraude. 
31. Além disso, o militar era responsável pela parte administrativa dos convênios com o DNIT, cabendo-lhe, em conjunto com o coordenador-geral, zelar pela boa execução dos ajustes firmados pelo IME, sobretudo ante a considerável materialidade de recursos repassados à instituição militar.
Como se vê, há indícios robustos de que o militar tinha conhecimento do esquema fraudulento, além de ter se omitido em seu dever de zelo no desempenho de suas atividades no âmbito da instituição a que servia.
Da mesma forma, agiu sem o devido cuidado o Sr. Paulo Roberto Dias Morales, conforme trecho de meu parecer abaixo transcrito:
35. No que se refere ao Sr. Paulo Roberto Dias Morales, Coordenador-Geral de Convênios, além de atuar na fase de solicitação da contratação dos serviços referentes aos convites em que foram identificadas fraudes, o responsável assinou o documento intitulado 'Declaração de Liquidação de Despesa', por meio do qual reconheceu a execução/entrega de todos os serviços/produtos licitados. 
36. Ao adotar tal conduta, o gestor atraiu para si a responsabilidade pelo pagamento por serviços que não foram prestados pelas empresas vencedoras das licitações, motivo pelo qual deve ser solidariamente condenado a restituir aos cofres públicos as importâncias que motivaram sua citação. 
Conforme destacou a Serur, o recorrente limita-se a negar a existência de condutas ilícitas, sem, contudo, apresentar elementos capazes de conferir legitimidade ao ato de reconhecer a execução dos serviços sem assegurar-se de sua correta prestação. 
No tocante à Sra. Gleice Regina Balbino de Almeida, já tinha me posicionado pela exclusão de sua responsabilidade quanto ao débito, visto figurar entre as pessoas usadas como 'laranjas' para constituição das empresas de fachada. Os argumentos trazidos em sede recursal, consistentes no ingresso no quadro societário para atender a ordem do padrasto e à imaturidade decorrente dos 18 anos de idade à época dos fatos apenas reforçam o entendimento já construído, merecendo provimento o recurso interposto.
Encontrando-se os autos em meu gabinete, foram juntados os elementos e informações contidos nas peças 1.205 e 1.206, de idêntico teor. Examinando seu conteúdo, verifiquei inexistirem dados correlatos à irregularidade atinente ao débito em discussão, consistindo a documentação em arrazoado acerca do esquema de corrupção vigente no IME entre 2000 e 2011, envolvendo militares e autoridades.
Em análise perfunctória, o conteúdo da 'denúncia' não apresenta fatos concretos capazes de ensejar a atuação desta Corte de Contas, o que não exclui a necessidade de, eventualmente, levá-los ao conhecimento das autoridades competentes para apuração na esfera penal.
Diante do exposto, este membro do Ministério Público de Contas manifesta-se de acordo com a proposta formulada pela Serur."
	É o relatório.

Tanara de Fátima Barcellos da Silva (OAB/RS 69.337); Rodrigo Roca (OAB/RJ 92.632); Thaíssa Assunção de Faria; Gilmar Menezes da Silva Junior, Yago de Oliveira Rodrigues (OAB/DF 61.432) e outros.

Procurador Sergio Ricardo Costa Caribé.

TOMADA DE CONTAS ESPECIAL. CONVÊNIO DO DNIT COM O IME. ESTUDOS PARA O MONITORAMENTO REMOTO DE CARGAS RODOVIÁRIAS. FRACIONAMENTO DE DESPESAS PARA INDEVIDO ENQUADRAMENTO DAS LICITAÇÕES NA MODALIDADE CONVITE. CONTRATAÇÃO DE EMPRESAS LIGADAS A MILITARES DO IME ENCARREGADOS DA EXECUÇÃO DO CONVÊNIO. PAGAMENTOS POR SERVIÇOS NÃO REALIZADOS. DESVIO DE VERBAS PÚBLICAS. RESPONSABILIDADE DE MILITARES E SÓCIOS DAS EMPRESAS CONTRATADAS. CONTAS IRREGULARES. DÉBITO. RECURSOS DE RECONSIDERAÇÃO. NEGATIVA DE PROVIMENTO AOS RECURSOS DOS MILITARES. PROVIMENTO AO RECURSO DE SÓCIA DE EMPRESA E EXCLUSÃO DA SUA RESPONSABILIDADE.

TOMADA DE CONTAS ESPECIAL (TCE)

Secretaria de Recursos (Serur).

Conforme auditoria feita pelo TCU no Instituto Militar de Engenharia (IME) e no Departamento de Engenharia e Construção do Exército (DEC) , objeto do TC-Processo 022.244/2010-7, foi comprovado ter acontecido, dentro do IME, desvios de recursos públicos repassados pelo Departamento Nacional de Infraestrutura de Transportes (DNIT) mediante convênios.
Primeiramente, a prática delituosa compreendia o fracionamento irregular de despesas, a fim de que as licitações para a contratação dos objetos conveniados pudessem ser enquadradas na modalidade convite. Depois, eram convidadas nas licitações empresas constituídas propositadamente para participação no esquema. Por fim, as empresas recebiam os pagamentos, mas os produtos, na verdade, não eram entregues ou eram obtidos, sem custo, de outras fontes, como trabalhos desenvolvidos por alunos do próprio IME e bancos de dados preexistentes.
A partir dos resultados da auditoria, foram abertas tomadas de contas especiais para cada um dos seis convênios entre o DNIT e o IME, sendo que o presente processo cuida especificamente do Convênio DNIT/PP 207/2004, que tinha por objeto a elaboração de estudos para o desenvolvimento do monitoramento remoto de cargas rodoviárias, no âmbito do Plano Estratégico Nacional de Pesagem.
Na forma do Acórdão 1012/2018-TCU-Plenário, os responsáveis pelos desvios tiveram suas contas julgadas irregulares e foram condenados em débito, entre eles o Major Washington Luiz de Paula (ex-Coordenador Administrativo de Convênios) , o Coronel Paulo Roberto Dias Morales (ex-Coordenador-Geral de Convênios) e Gleice Regina Balbino de Almeida (sócia da empresa 339 G & D Projetos e Serviços Ltda. - ME) , que interpuseram os presentes recursos de reconsideração à referida deliberação.
A responsabilidade de Paulo Roberto Dias Morales decorreu, de um lado, da aprovação das chamadas "partes requisitórias", documento onde era indevidamente fracionada a despesa a ser contratada e indicada a licitação na modalidade convite, e, de outro lado, do falso atesto da execução dos serviços.
Por sua vez, Washington Luiz de Paula foi responsabilizado pela preparação das "partes requisitórias" e, sobretudo, sua ligação familiar ou de amizade com sócios das diversas empresas contratadas pelo IME com recursos do Convênio DNIT/PP 207/2004, constituídas apenas para a viabilização dos desvios.
Enfim, na condição de sócia da empresa 339 G & D Projetos e Serviços Ltda. - ME, uma das contratadas para as fraudes, Gleice Regina Balbino de Almeida foi alcançada como responsável mediante a desconsideração da personalidade jurídica.
Nos pareceres da unidade técnica e do Ministério Público junto ao TCU, as propostas são pela negativa de provimento aos recursos dos militares Paulo Roberto Dias Morales e Washington Luiz de Paula e pelo provimento ao recurso da responsável Gleice Regina Balbino de Almeida, para excluí-la do processo.
Inicio com a análise do recurso de Paulo Roberto Dias Morales, que aduz o seguinte, no essencial:
a) a necessidade de se aguardar a posição do Supremo Tribunal Federal quanto à prescritibilidade das ações de ressarcimento ao erário;
b) houve efetiva realização dos trabalhos pelas empresas contratadas, embora muitos fossem de natureza intangível, como o apoio técnico e operacional ao pessoal do IME;
c) desempenhava função meramente técnica na definição dos trabalhos, e não administrativa, pois não era ordenador de despesa, membro de comissão de licitação ou fiscal dos contratos;
d) as "partes requisitórias" não eram preparadas por ele, mas pelo Coordenador Administrativo de Convênios Washington Luiz de Paula, e mesmo que indicassem os certames na modalidade convite não havia obrigatoriedade de cumprimento pela comissão de licitação;
e) acreditava que os trabalhos contratados eram independentes e que, portanto, não havia parcelamento indevido.
Não há como atender o pedido de sobrestamento do processo, pois o entendimento vigente na atualidade é de que a cobrança de débitos com o erário é imprescritível, não obstante a possibilidade de mudança de orientação pelo STF. Desse modo, esta Corte de Contas tem procedido segundo o enunciado de jurisprudência assim redigido: "A suspensão pelo STF das demandas nas quais esteja em questão a prescritibilidade da pretensão de ressarcimento ao erário com base em decisão de tribunal de contas (RE 636.886/STF)  alcança tão somente a fase judicial de cobrança do título extrajudicial, não atingindo os processos de controle externo em trâmite. Até julgamento definitivo em contrário pelo STF, permanece o entendimento do TCU acerca da imprescritibilidade das pretensões de ressarcimento decorrentes de tomadas de contas especiais." (veja-se, por exemplo, o Acórdão 1267/2019-TCU-Plenário, Relator Ministro Aroldo Cedraz) 
Quanto à realização dos serviços, é preciso, antes de tudo, observar como eram vagos os objetos contratados. Em todos os oito convites (109 a 116/2004) feitos com os recursos do Convênio DNIT/PP 207/2004, o IME contratou "serviço de apoio técnico e operacional" para algum tipo de estudo (topográfico, geodésicos e geotécnicos, hidrológicos, controle de processos, terraplanagem, pavimentação, projetos de obras complementares e dispositivos de segurança) . Em cinco deles, o "apoio técnico e operacional" ainda seria especificamente "no apoio logístico" aos estudos.
De acordo com o depoimento prestado pelo Major Washington Luiz de Paula no Inquérito Policial Militar, "o termo 'apoio logístico', utilizado em vários objetos dos pedidos de licitação dos convênios DNITIIME, refere-se ao deslocamento da equipe técnica e administrativa dos convênios e das empresas, apoio de passagens, locação de equipamentos e viaturas e desenvolvimento de algumas atividades técnicas, enquanto que o termo 'apoio operacional', também empregado em vários objetos, poderia ser um emprego de pessoal para uma determinada atividade técnica ou administrativa. E ainda, que o termo 'apoio técnico' seria a realização de programas ou contratação específica para um determinado estudo." (peça 29, págs. 23/24) 
Como se percebe, a narrativa do responsável, ao contrário de esclarecer, só dá a certeza da indefinição dos serviços contratados.
Para piorar, não eram redigidos contratos. O uso de licitações na modalidade convite não apenas possibilitou o direcionamento das contratações a empresas previamente escolhidas, mas também a dispensa de termos contratuais, que eram substituídos simplesmente por notas de empenho, conforme autorizado pelo art. 62 da Lei 8.666/1993. (veja-se, por exemplo, a documentação relativa ao Convite 109/2004, peça 768, pág. 24 - "Da Contratação") 
Da mesma forma, as notas fiscais emitidas pelas empresas contratadas somente descreviam a realização de "serviço de apoio técnico e operacional" para determinado estudo, tal como consignado nos objetos dos convites.
Essa conjunção de fatores, que começa com a criação de empresas ligadas ao Major Washington Luiz de Paula, segue com a premeditada quebra de licitações em convites, passa pela imprecisão dos objetos licitados, continua com a ausência de disposições contratuais e termina com o ateste de execução pelo próprio Coronel Paulo Roberto Dias Morales, que era o solicitante dos serviços, evidencia a existência e a estruturação do arranjo para desvio de recursos.
Ainda que os objetos dos convites sejam pouco descritivos, pode-se deduzir, inclusive do depoimento do Major Washington Luiz de Paula, que seriam contratadas equipes apenas de apoio aos estudos e projetos que estavam em desenvolvimento por técnicos do IME, ou seja, nada mais do que pessoal para ajudar em trabalhos diversos e paralelos à finalidade principal.
Daí é que vem a defesa do Coronel Paulo Roberto Dias Morales sustentar que boa parte dos trabalhos das empresas contratadas seria de natureza "intangível", sem produto acabado que pudesse ser apresentado como comprovação da execução do serviço.
Ocorre que qualquer serviço pago com recurso público deve ser comprovado documentalmente. Conforme o enunciado de jurisprudência relativo ao Acórdão 265/2010-TCU-Plenário (Relator, Ministro Raimundo Carreiro) , "os serviços prestados só podem ser pagos em sua totalidade mediante evidência documental de sua realização". No mesmo sentido, o enunciado decorrente do Acórdão 273/2010-TCU-Plenário (Relator, Ministro José Jorge) : "A Administração contratante deve manter documentação comprobatória da adequada aferição dos quantitativos faturados pela contratada por meio de medição-verificação dos serviços realizados em cada etapa, bem como a respectiva memória de cálculo, de maneira a se resguardar de efetuar pagamentos a partir de boletins de medição imprecisos e permitir a efetiva atuação dos órgãos de controle."
Nos casos das contratações do IME, não houve o estabelecimento, ponto por ponto, das atividades que deveriam ser realizadas pelas empresas, muito menos a definição de métricas ou parâmetros de medição dos serviços. Não foi sequer elaborado um boletim diário com a pormenorização dos trabalhos.
Observo que a eventual intangibilidade dos serviços, como alegado pelo responsável, não é causa impeditiva da comprovação da sua prestação, desde que, pelo menos, tivessem sido estipulados critérios de medição e preparados relatórios de acompanhamento.
Aliás, é paradoxal que o responsável não disponha da comprovação documental dos serviços, em detalhes, mas tenha atestado sua execução e autorizado o pagamento.
Nem se diga que a comprovação da execução dos serviços são as notas fiscais. Como consta dos fundamentos do Acórdão 1557/2014-TCU-Plenário (Relatora Ministra Ana Arraes) , "notas fiscais genéricas não demonstram, por si sós, a aplicação dos recursos."
Também em nada contribui para a defesa a afirmação de que profissionais que foram desvinculados da fundação de apoio ao IME teriam sido contratados, em 2005, pelas empresas escolhidas nos convites, eis que os pagamentos foram realizados no ano anterior, em 2004.
Na verdade, os elementos colhidos no processo indicam que o apoio aos estudos tocados pelo IME no bojo do Convênio DNIT/PP 207/2004 foi dado, na maior parte das vezes, pelos próprios alunos do Instituto, e não pelas empresas contratadas para prestá-lo.
Enfim, ao recordar que todos aqueles que integram a decisão pelo pagamento de serviços com recursos públicos ficam "responsáveis pela demonstração da legalidade e regularidade da despesa e execução", nos termos do art. 113, caput, da Lei 8.666/1993, entendo que o recorrente Paulo Roberto Dias Morales continua sem comprovar a execução dos trabalhos contratados mediante os Convites 109 a 116/2004.
Não é condizente com as provas, por outro aspecto, a afirmação do recorrente de que somente exercia função técnica no planejamento dos trabalhos a serem contratados. Na prática, até com indícios de desvio de poder, o Coronel Paulo Roberto Dias Morales agia nas duas pontas das contratações, pois, ao lado de definir seu escopo, já fixava o convite como modalidade licitatória e determinava a estimativa de preço, para encaminhamento à comissão de licitação, bem como, no final, atestava a execução dos serviços por ele requisitados, atividades estas tipicamente administrativas. Portanto, detinha completo domínio da situação.
Ressalto que as chamadas "partes requisitórias" de licitações, assinadas pelo responsável, não eram meramente sugestivas, mas taxativas na designação da modalidade convite e do preço. Para ilustrar, transcrevo adiante trechos da "Parte nº 109/CDI", que resultou no Convite 109/2004 (peça 768, pág. 8) e foi subscrita pelo Coronel Paulo Roberto Dias Morales:
	" (...) 
	1. Trata o presente expediente sobre a solicitação de abertura de Processo Administrativo para Licitação de Serviços de apoio técnico e operacional para o início das atividades de estudos e projetos para o desenvolvimento do monitoramento remoto de cargas incluindo o início dos estudos topográficos em apoio ao Convênio nº PP-207/2004  (...) .
	2. Pelo exposto acima, solicito-vos autorizar o início de Processo Administrativo para a indispensável licitação daqueles serviços, na modalidade de 'Convite' e do tipo 'menor preço'  (...) .
	3. Informo-vos, outrossim, que o valor dos serviços acima indicados é de R$ 105.500,00 (cento e cinco mil e quinhentos reais) , conforme Planilha de Orçamento Estimativo anexa." (grifei) 
Além do mais, observo que todas as "partes requisitórias" atinentes aos recursos do Convênio DNIT/PP 207/2004 tinham por finalidade a abertura de licitações para a contratação de "serviços de apoio técnico e operacional". Ainda que cada "apoio" licitado fosse dirigido a um estudo específico, é notório que todos eram trabalhos acessórios e inerentes às atividades de uma empresa de engenharia.
Desse modo, não seria difícil ao signatário das "partes requisitórias" perceber que os serviços, se não todos, pelo menos alguns grupos, deveriam ser licitados conjuntamente, na modalidade tomada de preços, a fim de cumprir a lei e ampliar a competição, com vistas à obtenção do menor preço.
Pelas razões apresentadas, manifesto-me pela negativa de provimento ao recurso do responsável Paulo Roberto Dias Morales.
Passo agora ao exame do recurso do ex-Coordenador Administrativo de Convênios do IME, Major Washington Luiz de Paula, que argumenta, em síntese, o seguinte:
a) não havia tempo para a realização de tomada de preços, visto que se estava no final do exercício de 2004 e os recursos não poderiam ser incluídos em restos a pagar;
b) seria inviável haver conluio entre militares e empresas, uma vez que os convites eram divulgados e os vínculos de parentesco só surgiram após as licitações;
c) quem teria ligação com o empresário Marcelo Cavalheiro, sócio de diversas firmas convidadas pelo IME, seria o Tenente-Coronel Wilton Pinto.
Em primeiro lugar, assinalo que a falta de tempo ou o receio de não aproveitamento de recursos não são motivos legais para se enquadrar licitação em modalidade indevida.
A respeito dos vínculos entre o Major Washington Luiz de Paula e as empresas sistematicamente chamadas nos convites promovidos pelo IME, não resta nenhuma dúvida.
Verifica-se que as firmas envolvidas no esquema tinham, em posição de liderança, ou o empresário Marcelo Cavalheiro, ou o empresário Edson Lousa Filho, que era concunhado do Major Washington Luiz de Paula. Por outro lado, os empresários Marcelo Cavalheiro e Edson Lousa Filho, inegavelmente, eram relacionados, pois, em cinco das nove firmas consideradas, havia ao mesmo tempo sócios vinculados a cada um por parentesco ou amizade.
Não há como desconsiderar, por conseguinte, que o Major Washington Luiz de Paula, como Coordenador Administrativo dos Convênios IME/DNIT e, simultaneamente, próximo dos sócios das empresas contratadas, por direcionamento, para execução de serviços com verbas dos mesmos convênios, participava ativamente das fraudes, que objetivavam desviar recursos públicos, mediante pagamentos por trabalhos não realizados.
Aliás, como já demonstrado nos autos, não procede a alegação do recorrente de que o seu vínculo com as empresas ocorreu apenas depois das contratações, uma vez que o empresário Edson Lousa Filho tinha ingerência sobre elas desde a origem, como sócio de fato e administrador.
Assim, compreendo que o recurso do ex-Coordenador Administrativo de Convênios Washington Luiz de Paula também seja improvido.
Trato agora do recurso da responsável Gleice Regina Balbino de Almeida, que foi condenada por figurar como sócia da empresa 339 G & D Projetos e Serviços Ltda. - ME, uma das beneficiárias das contratações fraudulentas.
Nos fundamentos da deliberação recorrida, constou que a responsável "é professora com formação superior na área de pedagogia', circunstância que lhe dava "capacidade de avaliar as consequências do ato de se tornar sócia de determinada firma".
Entretanto, no seu recurso, a responsável comprova que, na época em que se tornou sócia da empresa, contava apenas com 18 anos e o ensino médio, tendo sido usada como "laranja" pelo seu padrasto, que atuava como contador para o empresário Marcelo Cavalheiro.
Dessa forma, por questão de isonomia e em consonância com os pareceres da unidade técnica e do MPTCU, cabe excluir a responsabilidade da recorrente Gleice Regina Balbino de Almeida, na medida em que o Acórdão 1012/2018-TCU-Plenário não condenou outros sócios tidos como "pessoas de baixa escolaridade, sendo razoável supor que não possuíam capacidade de aquilatar que estavam sendo utilizadas por terceiros para o cometimento de fraudes", conforme consignado pelo Relator a quo.
Diante do exposto, pelos fundamentos apresentados pela Serur e pelo Ministério Público junto ao TCU, complementados pela minha presente manifestação, voto por que o Tribunal adote o acórdão que submeto a este Colegiado.
TCU, Sala das Sessões Ministro Luciano Brandão Alves de Souza, em 20 de novembro de 2019.
VITAL DO RÊGO 
Relator